ACORDAO-COMPLETO-2440079

ACÓRDÃO 629/2021 ATA 9/2021 - PLENÁRIO

VISTOS, relatados e discutidos estes autos de Representação autuada a partir de documentação encaminhada pelo Ministério Público do Trabalho - MPT, acerca de possíveis irregularidades ocorridas no Município de São Miguel do Tapuio/PI, relacionadas à concessão fraudulenta de financiamentos no âmbito do Programa Nacional de Fortalecimento da Agricultura Familiar - Pronaf,
ACORDAM os Ministros do Tribunal de Contas da União, reunidos em sessão do Plenário, diante das razões expostas pelo Relator, e com fundamento nos termos arts. 237, 243 e 169, inciso III, do Regimento Interno deste Tribunal em:
9.1. considerar, no mérito, parcialmente procedente a representação conhecida pelo Acórdão 952/2016-TCU-Plenário;
9.2. considerar cumpridos os itens 9.2, 9.3 e 9.5 do Acórdão 952/2016-TCU-Plenário;
9.3. considerar prejudicada a determinação contida no item 9.4 do Acórdão 952/2016-TCU-Plenário até que o TCU se pronuncie em definitivo quanto ao cumprimento, por parte da Secretaria do Tesouro Nacional, do subitem 9.6 do Acórdão 2029/2011-TCU-Plenário, na redação dada pelo Acórdão 850/2020-TCU-Plenário;
9.4. dar ciência deste Acórdão à Superintendência Regional da Polícia Federal no Piauí, à Procuradoria da República no Estado do Piauí, à Secretaria de Agricultura Familiar e Cooperativismo (SAF/MAPA) , ao Banco do Brasil, ao Banco Central do Brasil e à Secretaria do Tesouro Nacional; e
9.5. arquivar os presentes autos.

Representação autuada com vistas a apurar possíveis irregularidades ocorridas no Município de São Miguel do Tapuio/PI, relacionadas à concessão fraudulenta de financiamentos no âmbito do Programa Nacional de Fortalecimento da Agricultura Familiar - Pronaf.

3. Representante: Ministério Público do Trabalho - Procuradoria Regional do Trabalho da 22ª Região.

13.1. Ministros presentes: Ana Arraes (Presidente), Walton Alencar Rodrigues, Augusto Nardes, Raimundo Carreiro, Bruno Dantas, Vital do Rêgo e Jorge Oliveira.
13.2. Ministro-Substituto convocado: Marcos Bemquerer Costa.
13.3. Ministros-Substitutos presentes: Augusto Sherman Cavalcanti (Relator), André Luís de Carvalho e Weder de Oliveira.

AUGUSTO SHERMAN

Adoto, como relatório, a instrução elaborada no âmbito da Secretaria de Controle Externo da Agricultura e do Meio Ambiente, aprovada pelos dirigentes daquela unidade técnica (peças 128-130) : 
"INTRODUÇÃO
1.	Trata-se de representação autuada a partir de documentação proveniente do Ministério Público do Trabalho (MPT) , acerca de possíveis irregularidades ocorridas no Município de São Miguel do Tapuio/PI, relacionadas à concessão fraudulenta de financiamentos no âmbito do Programa Nacional de Fortalecimento da Agricultura Familiar (Pronaf) (peça 1) .
HISTÓRICO
2.	Por meio do Acórdão 952/2016-TCU-Plenário (Rel. Ministro-Substituto Augusto Sherman Cavalcanti) o Tribunal conheceu da representação e propôs a adoção das seguintes medidas (peça 6) :
9.2. determinar ao Ministério do Desenvolvimento Agrário que, no prazo de sessenta dias:
9.2.1. apure a regularidade das 57 DAPs mencionadas nesta representação (peça 1, p. 8-22) , com vistas à anulação dos documentos cujos beneficiários não se enquadrem nos requisitos do Pronaf, avaliando a responsabilidade de seus agentes credenciados (Emater-PI e Sindicato dos Trabalhadores Rurais de São Miguel do Tapuio/PI) ;
9.2.2. encaminhe os resultados obtidos nos trabalhos apontados no item anterior ao Banco Central do Brasil, para as providências que lhe compete, e informe as conclusões obtidas ao Tribunal no mesmo prazo;
9.3. determinar ao Banco Central do Brasil que, de posse dos resultados enviados pelo MDA nos termos do item 9.2, no prazo de sessenta dias, promova a desclassificação dos créditos concedidos indevidamente, encaminhando as informações à Secretaria do Tesouro Nacional, para as providências cabíveis, e informe as medidas adotadas ao Tribunal no mesmo prazo;
9.4. determinar à Secretaria do Tesouro Nacional que, de posse das informações enviadas pelo Banco Central do Brasil nos termos do item 9.3, no prazo de sessenta dias, adote as medidas necessárias com o intuito de obter a devolução em dobro dos valores subvencionados, como determina a Seção 1, capítulo 10, do MCR, e o art. 6º da Lei 8.427, de 27 de maio de 1992, e informe as providências adotadas ao Tribunal no mesmo prazo;
9.5. determinar ao Banco do Brasil que:
9.5.1. no prazo de 60 dias, adote procedimentos de fiscalização relativos às DAPs mencionadas nesta representação (peça 1, p. 8-22) que tenham resultado na concessão de financiamentos do Pronaf, com vistas a verificar, no âmbito de sua competência, a regularidade dessas operações, e informe os resultados ao Tribunal;
9.5.2. no prazo de quinze dias, esclareça quais das 57 DAPs mencionadas nesta representação (peça 1, p. 8-22) resultaram na concessão de financiamentos do Pronaf, quais os valores empregados em cada uma dessas operações de crédito, bem como a situação de adimplência de cada um dos mutuários envolvidos;
9.5.3. no prazo de quinze dias, encaminhe cópia integral digitalizada dos processos relativos aos eventuais financiamentos resultantes das 57 DAPs mencionadas nesta representação (peça 1, p. 8-22) ;
9.6. autorizar à Secex/PI, no âmbito dos presentes autos, a realizar inspeção, diligências e outras medidas necessárias à devida apuração dos fatos;
9.7. determinar à Segecex que avalie a viabilidade da inclusão, no próximo plano de fiscalização, de realização de ação de controle com vistas a verificar a regularidade do processo de emissão de Declaração de Aptidão ao Pronaf (DAP) , bem como a identificar as deficiências e eventuais ocorrências de fraude, devendo a abrangência dos trabalhos refletir a realidade nacional a partir de critérios de materialidade, relevância e risco; e
3.	Observe-se que MCR significa Manual de Crédito Rural. Após a efetivação das comunicações, a unidade técnica então responsável pelos autos, Secretaria de Controle Externo no Estado do Piauí (Secex-PI) , examinou as respostas oferecidas pelas seguintes unidades jurisdicionadas (instrução à peça 37) :
a) Secretaria Especial de Agricultura Familiar e do Desenvolvimento Agrário da Casa Civil da Presidência da República (SEAD/CC-PR) , que sucedeu o Ministério do Desenvolvimento Agrário (MDA) (peças 27, 28 e 30; exame efetuado nos itens 8 a 12.3 da instrução à peça 37) ;
b) Secretaria do Tesouro Nacional (STN) (peças 35 e 36; exame realizado nos itens 13 a 17.3 da instrução à peça 37) ;
c) Banco do Brasil (BB) (peças 33 e 34; análise procedida nos itens 18 a 22.2 da instrução à peça 37) .
4.	A seguir, os principais registros da referida instrução.
5.	Quanto ao cumprimento do item 9.2.1 do Acórdão 952/2016-TCU-Plenário, a SEAD manifestou-se somente quanto a oito Declarações de Aptidão ao Pronaf (DAPs) irregulares, de um total de 57 DAPs mencionadas na representação. Ficaram de fora, portanto, informações sobre as outras 49 DAPs, bem como sobre as responsabilidades da Emater/PI e do Sindicato dos Trabalhadores Rurais de São Miguel do Tapuio/PI em cada caso. Como consequência disso, a SEAD atendeu apenas parcialmente aos itens 9.2.1 e 9.2.2 do acórdão. Ficou combinado com o Bacen que, quando os trabalhos estivessem concluídos, a SEAD enviaria a relação completa das DAPs eventualmente canceladas.
6.	Com relação à determinação dirigida ao Banco Central do Brasil (Bacen) - item 9.3 do Acórdão 952/2016-TCU-Plenário - a unidade técnica considerou que sua resposta estaria condicionada ao cumprimento integral, por parte da SEAD, das determinações contidas nos itens 9.2.1 e 9.2.2 do referido acórdão. Conforme relatado no item 13.1 da referida instrução, a SEAD havia enviado ao Bacen, até fevereiro de 2017, apenas três DAPs canceladas.
7.	A propósito, registra-se que, em 5/6/2017, logo após a manifestação da unidade técnica a respeito da citada instrução e o encaminhamento dos autos à consideração do Ministro-Relator, o Bacen protocolou o Ofício 9253/2017-BCB/DEROP, de 29/5/2017, pelo qual informou sobre as providências adotadas pela autarquia em decorrência de novas informações recebidas da SEAD (peça 40) . O tratamento desta documentação será realizado mais adiante nesta instrução (no item 27) .
8.	No que tange ao atendimento ao item 9.4 do Acórdão 952/2016-TCU-Plenário, a STN informou que recebeu do Bacen a relação de operações vinculadas às DAPs canceladas pela SEAD até aquele momento e que enviou ao BB solicitação para 'identificar os valores pagos pelo Tesouro Nacional sob a forma de subvenção econômica para as operações em referência'.
9.	Entretanto relatou dificuldades operacionais, não apenas para cumprimento da determinação contida no item 9.4 do Acórdão 952/2016, mas também para atender ao item 9.6 do Acórdão 2029/2011-TCU-Plenário (TC Processo 013.603/2012-4, relatoria min. André Luís de Carvalho) . As dificuldades (sobre como obter a devolução em dobro dos valores subvencionados) levaram a STN a apresentar questionamento ao TCU, por meio da Nota Técnica 39/2016/GERAG/COPEC/SUPOF/STN-MF, de 30/11/2016, no âmbito do TC Processo 012.908/2010-0. 
10.	Quanto ao item 9.5.1 do Acórdão 952/2016-TCU-Plenário, o BB comunicou a adoção de procedimentos de fiscalização em relação às 57 DAPs mencionadas. Não informou, porém, os resultados obtidos nessa fiscalização, em especial acerca da regularidade das operações de financiamentos concedidos. As determinações relativas aos itens 9.5.2 e 9.5.3 foram, a princípio, consideradas atendidas, mas deixou-se a análise do conteúdo da resposta a esses itens para momento posterior ao recebimento das informações complementares que seriam requeridas ao BB.
11.	No encaminhamento final foi proposto:
a) indeferimento do pedido de sobrestamento do prazo para cumprimento do item 9.2 do Acórdão 952/2016-TCU-Plenário e determinação à SEAD para que informe os resultados da apuração da regularidade das 49 DAPs restantes, indicando quais desses documentos foram anulados e qual a responsabilidade do Emater-PI e do Sindicato dos Trabalhadores Rurais de São Miguel do Tapuio/PI em cada caso, bem como se os resultados encontrados foram encaminhados ao Banco Central do Brasil (em cumprimento aos itens 9.2.1 e 9.2.2 do acórdão) ;
b) determinação ao Banco do Brasil para que informe os resultados dos procedimentos de fiscalização instaurados;
c) suspensão do prazo para cumprimento do item 9.4 do Acórdão 952/2016-TCU-Plenário, até que o Tribunal deliberasse sobre o conteúdo da Nota Técnica 39/2016/GERAG/COPEC/SUPOF/STN/MF-DF, de 30/11/2016;
d) encaminhamento de cópia da decisão à Secretaria de Macroavaliação Governamental (Semag) , com vistas à observação do item anterior.
12.	Encaminhados os autos ao Gabinete do Relator, este registrou o recebimento de documentação do Banco Central (itens 8 e 9 de seu Despacho, proferido em 13/11/2017, peça 42) . Ante a hipótese de ter a SEAD concluído as providências de sua alçada ao ter encaminhado nova relação de DAPs canceladas ao Bacen, o Ministro-Substituto Augusto Sherman considerou desnecessária a proposta de nova determinação à SEAD, contida na alínea 'a' do item precedente.
13.	O Relator também entendeu descabida a sugestão de determinação ao BB, uma vez que o Acórdão 952/2016-TCU-Plenário já havia determinado que os resultados da fiscalização deveriam ser encaminhados ao Tribunal (item 9.5.1) e que havia autorização para a Secex-PI realizar inspeção, diligências e outras medidas necessárias à devida apuração dos fatos (item 9.6 da decisão) . Por esta razão, determinou a restituição dos autos à unidade técnica para conhecimento dos elementos apresentados pelo Banco Central e adoção de possíveis providências para saneamento dos autos.
14.	Preliminarmente ao envio à Secex-PI, determinou o encaminhamento dos autos à Segecex para avaliação da questão suscitada pelo STN, relativa à demanda formulada por meio da Nota Técnica 39/2016/GERAG/COPEC/SUPOF/STN/MF-DF, de 30/11/2016 (peça 111 do TC Processo 012.908/2010-0) . Sobre o tema, conforme a instrução constante à peça 37, a STN questionou a problemática de cobrança em dobro de valores, alegando não ser dotada de sistemática para a adoção de medidas para obter diretamente do mutuário a devolução em dobro dos valores subvencionados, visto que apenas realiza cobrança administrativa ao agente financeiro, com quem mantém relação direta (esse ponto será objeto de exame mais adiante) .
15.	Ao final, o Relator determinou:
20.1. encaminhar os autos à Segecex, para verificar se há trabalho realizado, no âmbito desta Corte, acerca da matéria tratada na Nota Técnica 39/2016/GERAG/COPEC/SUPOF/STN/MF-DF (peças 110 a 127 do TC Processo 012.908/2010-0) e, se for o caso, direcionar a questão para análise da Semag, da SecexFazenda ou de outra unidade que entender pertinente, autorizando, desde já, a proceder a juntada ao presente processo das referidas peças;
20.2. após a conclusão do item precedente, enviar o processo à Secex/PI, para exame da documentação apresentada pelo Banco Central (peça 40) e possível reflexo na proposta relativa à SEAD, para realização de diligência junto ao Banco do Brasil e análise do efeito das informações prestadas pela Segecex na determinação expedida para a STN, bem como para adoção de eventuais novas providências necessárias ao saneamento dos autos, de modo a aprofundar a análise da documentação recebida e verificar o cumprimento do Acórdão 952/2016-TCU-Plenário.
16.	De posse dos autos, a Segecex os remeteu à Semag para atendimento ao item 20.1 do despacho.
17.	Na Semag foram juntadas as peças 110 a 127 do TC Processo 012.908/2010-0 aos autos - documentação apresentada pela STN, incluída a citada nota técnica -, que passaram a integrar as peças 44 a 61 dos presentes autos - e elaborada a instrução constante à peça 62. 
18.	A Semag informou que não realizou trabalho acerca da matéria tratada na Nota Técnica 39/2016/Gerag/Copec/Supof/STN/MF-DF e que desconhece a existência de qualquer trabalho referente à matéria no âmbito do Tribunal. Aduziu que os monitoramentos das 'determinações pendentes dos Acórdão 2029/2011-TCU-Plenário e 2.689/2012-Plenário, originários de trabalhos desta Semag, estão a cargo das unidades técnicas responsáveis pela análise dos relatórios de gestão dos respectivos órgãos envolvidos' (peça 62, p. 2) .
19.	No caso do monitoramento do Acórdão 2029/2011-TCU-Plenário, o item 9.6 foi considerando 'em cumprimento' pela Semag, uma vez que à época o Bacen ainda não havia enviado as informações requeridas pela STN. Em decorrência disso, ao apreciar o TC Processo 013.603/2012-4, por meio do Acórdão 2689/2012-TCU-Plenário (Relator, Min. Subst. André Luís de Carvalho) , foi prolatada a seguinte medida: '9.5. determinar à Secretaria do Tesouro Nacional que informe no relatório de gestão do próximo exercício as providências adotadas no intuito de dar cumprimento ao item 9.6 do Acórdão 2029/2011-TCU-Plenário (item 2.4.1 do Relatório) '.
20.	Após a anuência das instâncias superiores da Semag (peças 63 e 64) , os autos retornaram à Segecex. Por meio do Memorando 157/2017-Segecex, de 20/12/2017, a questão foi encaminhada para análise da Secretaria de Controle Externo da Fazenda Nacional (SecexFazenda) , que, naquele momento, era a unidade técnica do Tribunal responsável pela STN, no âmbito do processo de prestação de contas relativa ao exercício de 2013 da STN, TC 019.099/2014-2 (pronunciamento da Segecex à peça 65) . Os elementos encaminhados perfazem as peças 12 a 22 do TC 019.099/2014-2. Ressalta-se que não houve manifestação sobre a demanda da STN.
21.	Poucos meses após o processo ter regressado à Secex-PI, foi interposto pedido de reexame por parte de beneficiária do Pronaf, não conhecido pelo Tribunal, conforme Acórdão 1148/2018-TCU-Plenário (Relator, Ministro José Múcio Monteiro) , Sessão de 23/5/2018. Os elementos associados ao recurso constituem as peças 66 a 78 dos autos.
22.	Registra-se, ainda, que, por meio do Oficio 2684/2017/CGMA SAF/SAF/SEAD/CC-PR, de 6/10/2017, a Coordenação-Geral de Monitoramento e Avaliação/SEAD comunicou que teria disponibilizado acesso à íntegra do Processo Administrativo SEAD 55000.000877/2016-68 à Secex-PI, tendo remetido link de acesso ao e-mail da referida unidade técnica no dia 6/10/2017 (peça 41) .
23.	Referido processo foi aquele autuado na SEAD para apuração das possíveis irregularidades ocorridas no município de São Miguel do Tapuio/PI.
Constatações e conclusões da Instrução da Secex Agroambiental (peça 88) 
24. 	Já no âmbito desta Secex Agroambiental, realizou-se então nova instrução, em 21/11/2019 (peça 88) , cujas principais conclusões são relatadas a seguir.
25.	Observe-se, antes de mais nada, que as competências da antiga Secretaria Especial de Agricultura Familiar e do Desenvolvimento Agrário da Casa Civil da Presidência da República foram transferidas para a nova Secretaria de Agricultura Familiar e Cooperativismo (SAF) do Ministério da Agricultura, Pecuária e Abastecimento (MAPA) .
26.	A Secex Agroambiental concluiu que, embora tenham constado 57 beneficiários na relação que deu início a esta representação (peça 1, p. 8-22) , havia de fato 56 DAPs, conforme quadro abaixo:
Quadro I: Relação atualizada das declarações objeto desta representação
	 
	DAP
	Nome do titular (ou titulares) 

	1
	SDW0036443073770905120836
	Felipe Silva Germano

	2
	SDW0054288503450905120826
	Gedeon Germano Monte

	3
	SDW0967818823680309140606
	Simony de Pinho Oliveira

	4
	SDW0032214793010903151020
	Louzanira Nogueira de Pinho

			Luis Araújo Galvão

	5
	SDW0293506198572010140835
	Acidino Inocêncio Lima

			Joseane da Silva Pereira

	6
	SDW0010114793701605120407
	Aline Lustosa Reis

	7
	SDW0925748403302601121115
	Antonia Alves Pereira

	8
	SDW0222652282491403150416
	Antonio Carlos Pereira da Silva

	9
	SDW0043583723090910141227
	Luiz Fernando Alves Pereira

	10
	SAF0004737945633420841627
	Antonia Cavalcante de Pinho Martins

	11
	SDW0008883933852202141127
	Antonio Celson Alves Morais

			Elys Marina Nogueira Nunes

	12
	SDW0061763603660709150343
	Carlos Eduardo Vituriano dos Santos

			Bruna Gomes Mota

	13
	SDW0064083143501211141032
	Carmem Alves Lima

			Paulo Fernando Soares Ferreira

	14
	SDW0065906883460405151128
	Cesa Lenys Fernandes

	15
	SDW0017716883862404121149
	Dalila Fernandes Alves

	16
	SDW0060007503661307120147
	Dalma Maria Fernandes Alves

	17
	SDW0071583993462310140717
	Debora Essyla Lima Vieira

	18
	SDW0836393303151903140814
	Edileusa Germano da Silva

	19
	SDW0021422313223009150302
	Elisângela Cristina Delfina Soares

	20
	SDW0024346773710405151107
	Erlene Marques dos Reis

	21
	SDW0044933553442910141201
	Eva Samille Cardoso Melo

	22
	SDW0376565878292910141150
	Sandra Maria Cardoso de Melo

	23
	SDW0054641403601008110131
	Ezilton Vasconcelos Cavalcante Junior

			Andreia Pereira de Araújo

	24
	SAF0000484778331017671149
	Fausto Daniel da Cruz Alves

	25
	SDW0028280343210807151037
	Francisco Helson Alves de Morais

			Monica Cardoso Silva

	26
	SDW0018574233560405150606
	Geiniane Soaris de Morais

	27
	SDW0914489643342701121205
	Iracema Alves Lima

	28
	SDW0009958423962110140623
	Iradete Soares da Silva

	29
	SDW0038450113351303150547
	Irlene Alves da Silva

	30
	SDW0718034753151304151139
	Irani Alves Germano

	31
	SDW0063251343892807150900
	Isaac Luis Gomes de Oliveira

	32
	SDW0021973623560805140146
	Juraci Soares Nunes Junior

	33
	PI22104090307093600000476
	Leidiane Alves Dias

	34
	SDW0728272893342011130831
	Lucimar Alves Da Silva

	35
	SDW0052101043892706150847
	Maik Emanuel Marques Bezerra Mineiro

	36
	SDW0009259233381607140517
	Maria Angela de Melo Soares

	37
	SDW0052055823590806150650
	Eva Marianna Lima Freire Alves

	38
	SDW0420281488611103150612
	Maria Gabryelle de Oliveira Melo

	39
	SDW0008772863021404151131
	Maria Iranilde Campelo Monte

	40
	SDW0043945173620704150610
	Maria Rita Veloso Nogueira

	41
	SDW0283507148240606140605
	Mizael Silva de Almeida

			Elza Pereira Santos de Almeida

	42
	SDW0055944903881509150722
	Pablo Vinicius Germano Sousa

			Hellen Maria Rodrigues Da Silva Germano

	43
	SDW0699445203490711120937
	Francisco Alves Lopes

	44
	SDW0858224503342011130909
	Luiza Nogueira Lima

	45
	SDW0024346893881902150743
	Fernanda Ferreira da Silva

	46
	SDW0286623263152805140716
	Francisca Isabel Cardoso Lima

	47
	SAF0000073700533517271159
	Liana Marques de Pinho

	48
	SDW0868109523492906151242
	Neuma Nogueira de Pinho

	49
	SDW0016013753522206150832
	Liana Nogueira da Cruz Portela

			Felipe Carneiro Batista Portela

	50
	SDW0061154013482302151220
	Marina Lima Alves

	51
	SDW0003414673321311141238
	Lia Raquel Alves Nogueira

			José Soares Ferreira

	52
	SDW0031565103272109150221
	Lucileia Alves Nogueira

	53
	SDW0005897943370210150643
	Solaize Lima Alves

	54
	SDW0031565103272109150125  (a) 
	Valeria Alves Pereira

	55
	SAF0000178077534224480839
	Wilma Gomes de Sousa

	56
	SDW0905484503150601120759
	Valdiza Saboia Cardoso

			Jose Evaldo Nogueira Souza

Nota:  (a)  Número da DAP correto, conforme processo SEI 55000.000877/2016-68 (peça 81, p. 109) 
27.	O Bacen informou em 29/5/2017 que a antiga Secretaria Especial de Agricultura Familiar e do Desenvolvimento Agrário da Casa Civil enviara àquele Banco uma relação de 45 DAPs canceladas sem bloqueio (registra-se que o 'cancelamento sem bloqueio' da DAP não impede que, comprovadas as condições de elegibilidade, os agricultores familiares firmem nova DAP) . O Bacen informou também que, das 45 DAPs, 25 haviam sido beneficiadas com operações de crédito rural (peça 40) .
28.	No mesmo ato em que realizou o cancelamento acima mencionado, o Subsecretário de Agricultura Familiar, em decisão de 30/3/2017, decidira cancelar definitivamente o credenciamento do Sindicato dos Trabalhadores Rurais de São Miguel do Tapuio/PI como Unidade Operacional emissora de DAP (peça 83, p. 119-125) .
29.	Observa-se que, além dessas 45 declarações, outras três DAPs - SDW0021422313223009150302 (Elisângela Cristina Delfina Soares) , SDW0728272893342011130831 (Lucimar Alves da Silva) e SDW0010114793701605120407 (Aline Lustosa Reis) - já haviam sido canceladas (peça 27, p. 3) .
30.	Assim, segundo a instrução da Secex Agroambiental, das 56 DAPs questionadas com supostas irregularidades, restaram oito sem manifestação expressa (56-45-3=8) :
Quadro II: Declarações de aptidão sem exame de regularidade
	 
	DAP
	Nome

	1
	SDW0925748403302601121115
	Antonia Alves Pereira

	2
	SDW0008883933852202141127
	Antonio Celson Alves Morais

			Elys Marina Nogueira Nunes

	3
	SDW0836393303151903140814
	Edileusa Germano da Silva

	4
	SDW0009958423962110140623
	Iradete Soares da Silva

	5
	SDW0038450113351303150547
	Irlene Alves da Silva

	6
	PI22104090307093600000476
	Leidiane Alves Dias

	7
	SDW0858224503342011130909
	Luiza Nogueira Lima

	8
	SDW0061154013482302151220
	Marina Lima Alves

31.	A análise da Secex Agroambiental concluiu que uma destas oito (a primeira do quadro acima) era eivada de duplicidade, e três não chegaram a ser canceladas uma vez que seus prazos de validade venceram antes da decisão de cancelamento (peça 88, itens 39-43) .
32.	Restaram, portanto, quatro DAPs, cujos cancelamentos não foram determinados pela SAF. A SecexAgroAmbiental apurou, para os titulares das referidas DAPs, foram emitidas, posteriormente à Decisão de 30/3/2017, novas Declarações de Aptidão ao Pronaf justamente pelo Sindicato dos Trabalhadores Rurais de São Miguel do Tapuio/PI:
Quadro III: Declarações supostamente irregulares renovadas pelo Sindicato
	DAP (questionada nesta representação) 
	Titular (es) 
	Validade (localização nos autos) 
	Nova DAP
	Data (localização) 

	SDW0008883933852202141127
	Antonio Celson Alves Morais e Elys Marina Nogueira Nunes
	22/2/2017 (peça 81, p. 60) 
	SDW0008883933852410170153
	24/10/2017 (peça 86, p. 1) 

	SDW0009958423962110140623
	Iradete Soares da Silva
	21/10/2017 (peça 81, p. 82) 
	SDW0009958423961112181007
	11/12/2018 (peça 86, p. 2) 

	SDW0038450113351303150547
	Irlene Alves da Silva
	13/3/2018 (peça 81, p. 84) 
	SDW0038450113352509180904
	25/9/2018 (peça 86, p. 3) 

	SDW0061154013482302151220
	Marina Lima Alves
	23/2/2018 (peça 81, p. 101) 
	SDW0061154013480911170318
	9/11/2017 (peça 86, p. 4) 

33.	Quanto ao atendimento à segunda parte da determinação constante do item 9.2.1 do Acórdão 952/2016-TCU-Plenário, relativa à avaliação da responsabilidade dos agentes credenciados (Emater-PI e Sindicato dos Trabalhadores Rurais de São Miguel do Tapuio/PI) , a Secex Agroambiental considerou insuficientes as providências adotadas pela SAF/SEAD/CC-PR, órgão que até 2018 era responsável pela execução do Programa (peça 88, item 45) .
34.	Observa a instrução da peça 88 que a SAF/SEAD promovera o cancelamento definitivo do credenciamento do sindicato como Unidade Operacional emissora de DAP. Seria incompreensível, portanto, que o sindicato tenha continuado a emitir declarações, ainda mais para beneficiários com graves suspeitas de não serem habilitados ao programa (peça 88, item 50) .
35.	Quanto à Nota Técnica 39/2016/GERAG/COPEC/SUPOF/STN/MF-DF (peça 45) , na qual a STN alegava para esta Corte de Contas as dificuldades pelas quais passaria a Secretaria para cumprir o item 9.6 do Acórdão 2029/2011-TCU-Plenário (TC Processo 012.908/2010-0) , relatoria min. André Luís de Carvalho, considerou a Secex Agroambiental que até que a matéria fosse apreciada, não era possível avaliar o atendimento da determinação contida no item 9.4 do Acórdão 952/2016-TCU-Plenário, bem como da constante no item 9.6 do Acórdão 2029/2011-TCU-Plenário, ambas relativas à problemática da cobrança em dobro dos valores subvencionados, informados pelo Banco Central do Brasil, a cargo da STN (peça 88, item 55) .
36.	Quanto às determinações dos itens 9.3 (dirigida ao Banco Central do Brasil) , 9.5.2 e 9.5.3 do Acórdão (dirigidas ao Banco do Brasil) , considerou a Secex Agroambiental que as providências informadas pelo Bacen (peça 40) e pelo BB (peças 33 e 34) eram suficientes para considerá-las atendidas, devendo ser assim pronunciadas quando da instrução de mérito (peça 88, item 58) .
37.	Com relação ao item 9.5.1, considerou a Secex Agroambiental que não foram informados pelo Banco do Brasil os resultados dos procedimentos de fiscalização relativos às DAPs mencionadas na representação (item 22 e subitens da peça 37) .
38.	Propôs então o auditor desta Secex Agroambiental, em 21/11/2019, com a concordância da Diretoria e da Secretaria (peça 88, p. 13/14) :
a) diligenciar, com fundamento no artigo 157 do Regimento Interno/TCU, à Secretaria de Agricultura Familiar e Cooperativismo do Ministério da Agricultura, Pecuária e Abastecimento (SAF/MAPA) , encaminhando-lhe, como subsídio, cópia da presente instrução, para que apresente ao Tribunal, no prazo de trinta dias (v. itens 36 a 52 desta instrução) :
a.1) esclarecimentos sobre a devida apuração da regularidade das declarações quanto ao enquadramento aos requisitos do Pronaf, em cumprimento à primeira parte da determinação contida no item 9.2.1 do Acórdão 952/2016-TCU-Plenário, relativamente às DAPs SDW0836393303151903140814 (titular: Edileusa Germano da Silva) , PI22104090307093600000476 (Leidiane Alves Dias) , SDW0858224503342011130909 (Luiza Nogueira Lima) , SDW0008883933852202141127 (Antonio Celson Alves Morais e Elys Marina Nogueira Nunes) , SDW0009958423962110140623 (Iradete Soares da Silva) , SDW0038450113351303150547	 (Irlene Alves da Silva) e SDW0061154013482302151220 (Marina Lima Alves) ;
a.2) com vistas ao cumprimento à segunda parte da determinação contida no item 9.2.1 do Acórdão 952/2016-TCU-Plenário, informações a respeito das providências para responsabilizar o Instituto de Assistência Técnica e Extensão Rural do Estado do Piauí (Emater-PI) , levando-se em consideração os argumentos contidos nas manifestações constantes no Processo Administrativo SEAD 55000.000877/2016-68, juntadas à peça 82, p. 81-89, e à peça 83, p. 3-37 e 39-83, dos presentes autos;
a.3) informações sobre a regularidade do credenciamento do Sindicato dos Trabalhadores Rurais de São Miguel do Tapuio, responsável pela emissão das DAPs mencionadas na alínea precedente, apesar de o credenciamento da entidade ter sido definitivamente cancelado por meio da Decisão 039/2017/GAB/SAF/SEAD/CC-PR;
a.4) esclarecimentos quanto ao cumprimento dos requisitos para habilitação ao Programa Nacional de Fortalecimento da Agricultura Familiar dos titulares das novas declarações de aptidão emitidas SDW0008883933852410170153, SDW0009958423961112181007, SDW0038450113352509180904 e SDW0061154013480911170318, referidas no Quadro III, item 43, desta instrução;
a.5) relação dos responsáveis (discriminando nome, CPF, cargo e período de gestão) , por parte da Secretaria Especial de Agricultura Familiar e do Desenvolvimento Agrário da Casa Civil da Presidência da República (SEAD) , pelo novo credenciamento do Sindicato dos Trabalhadores e Trabalhadoras Rurais de São Miguel do Tapuio/PI, bem como a motivação do referido ato administrativo;
a.6) descrição de eventuais providências adotadas para o aprimoramento dos controles administrativos com vistas a evitar novas fraudes na emissão de declarações de aptidão ao Pronaf, a exemplo das evidenciadas nos presentes autos;
b) diligenciar, com fundamento no artigo 157 do Regimento Interno/TCU, ao Banco do Brasil, encaminhando-lhe, como subsídio, cópia da presente instrução, para que apresente ao Tribunal, no prazo de trinta dias elementos que comprovem o cumprimento da determinação constante do item 9.5.1 do Acórdão 952/2016-TCU-Plenário, considerando que não foi informado o resultado dos procedimentos de fiscalização relativos às DAPs elencadas nesta representação (peça 37, item 22 e subitens) .
EXAME TÉCNICO
Diligência junto à Secretaria de Agricultura Familiar e Cooperativismo (SAF) do Ministério da Agricultura, Pecuária e Abastecimento
39.	Esta Secretaria promoveu diligência junto à Secretaria de Agricultura Familiar e Cooperativismo por meio do Ofício 621 (peça 91) , datado de 4/12/2019. 
40. 	Em resposta, a SAF apresentou, tempestivamente, após pedido atendido de prorrogação de prazo (peças 94 e 95) as informações e/ou esclarecimentos constantes da peça 105.
41. 	A peça 105 consiste nos documentos a seguir listados.
	Localização (peça 105, p. x) 
	Documento
	Data

	p. 1-2
	Ofício de resposta
	5/2/2020

	p. 3-9
	Nota Técnica 2 
	5/2/2020

	p. 10-13
	Ofício 222, da SAF à Confederação Nacional dos Trabalhadores Rurais Agricultores e Agriculturas Familiares (Contag) 
	31/1/2020

	p. 14-18
	Ofício da antiga SAF (Casa Civil) à Contag
	13/12/2016

	p. 19-20
	Ofício da SAF à Emater/PI
	4/2/2020

	p. 21-22
	Ofício da Emater/PI à SAF (Casa Civil) , apresentando a defesa de Francisco Antônio Agustinho Soares
	16/5/2016

	p. 23-40
	Defesa de Francisco Antônio Agustinho Soares, funcionário da Emater/PI, à mesma Emater/PI
	20/5/2016

	p. 41-42
	Ofício da SAF ao Banco Central
	31/1/2020

	p. 43-47
	Defesa de Diarrila José Castelo Branco Leodido, funcionário da Emater/PI, à mesma Emater/PI
	16/11/2016

42.	As principais informações dos documentos acima podem ser sintetizadas da forma abaixo.
43.	A Nota Técnica 2 (peça 105, p. 3-9) fornece as seguintes informações:
43.1.	quanto ao item a.1 da diligência da Secex Agroambiental, as informações da SAF podem ser sintetizadas na tabela abaixo:
	 
	DAP
	Nome
	Situação

	1
	SDW0008883933852202141127
	Antonio Celson Alves Morais
Elys Marina Nogueira Nunes
	Já foram feitos os bloqueios dos CPFs e já foi avisado o Banco Central.

	2
	SDW0836393303151903140814
	Edileusa Germano da Silva
	Não houve dano ao erário. Não foi emitida nova DAP. Atendida a determinação.

	3
	SDW0009958423962110140623
	Iradete Soares da Silva
	Já foi feito o bloqueio do CPF e já foi avisado o Banco Central.

	4
	SDW0038450113351303150547
	Irlene Alves da Silva
	Foi enviado o Ofício 222, da SAF ao Contag, para esclarecimento.

	5
	PI22104090307093600000476
	Leidiane Alves Dias
	Não houve irregularidade na emissão da DAP. Não foi emitida nova DAP. Atendida a determinação.

	6
	SDW0858224503342011130909
	Luiza Nogueira Lima
	Foi enviado o Ofício 222, da SAF ao Contag, para esclarecimento.

	7
	SDW0061154013482302151220
	Marina Lima Alves
	Foi enviado o Ofício 222, da SAF ao Contag, para esclarecimento.

43.2.	quanto ao item a.2 da diligência da Secex Agroambiental, informou a SAF que (peça 105, p. 6-7) :
43.2.1	no levantamento das 57 DAPs, objeto do Acórdão 952/2016-TCU-Plenário, 16 delas foram emitidas por 3 (três) agentes da Emater/PI: Diarrila José Castelo Branco Leodido, Celestino Ribeiro da Silva e Francisco Antônio Agustinho Soares. As demais foram emitidas pelo Sindicato dos Trabalhadores Rurais de São Miguel do Tapuio. A Emater/PI apenas encaminhou as defesas dos três emissores sem instaurar procedimento interno das apurações cabíveis e sem juízo de valor.
43.2.2.	a SAF considerou plausíveis e su¿cientes as defesas referentes aos emissores Celestino e Diarrila. Quanto ao emissor Francisco Antônio Agustinho Soares, a SAF solicitou à Emater/PI informações acerca dos procedimentos internos de apuração dos fatos narrados. O emissor em questão foi desabilitado pela Emater/PI desde o conhecimento da denúncia. A SAF aguarda as informações a serem prestadas pela Emater/PI para adotar as providências cabíveis, comprometendo-se a informá-las ao TCU;
43.3.	quanto ao item a.3 da diligência da Secex Agroambiental, informou a SAF que (peça 105, p. 7) : 
43.3.1.	o Sindicato dos Trabalhadores Rurais de São Miguel do Tapuio/PI foi efetivamente descredenciado para emissão de novas DAPs em decisão de 30/3/2017. Uma falha informática (alteração no sistema de emissão da DAP) incluiu novamente o Sindicato, mas o mesmo já foi novamente desabilitado;
43.4.	quanto ao item a.4 da diligência da Secex Agroambiental, informou a SAF que (peça 105, p. 7-8) : 
43.4.1.	enviou ofício à Contag quanto ao cumprimento dos requisitos para habilitação no Pronaf das quatro DAPs referidas (SDW0008883933852410170153, SDW0009958423961112181007, SDW0038450113352509180904 e SDW0061154013480911170318) ;
43.5.	quanto ao item a.5 da diligência da Secex Agroambiental, informou a SAF que (peça 105, p. 8) :
43.5.1.	não há como indicar um responsável pelo novo credenciamento do Sindicato dos Trabalhadores Rurais de São Miguel do Tapuio/PI pois a reabilitação do Sindicato se deu por uma alteração no sistema de emissão da DAP;
43.6.	quanto ao item a.6 da diligência da Secex Agroambiental, informou a SAF que (peça 105, p. 8) :
43.6.1. 	o Cadastro da Agricultura Familiar - CAF, instituído pelo Decreto 9.064/2017 está em fase de conclusão para lançamento. O atual sistema de emissão da DAP veri¿ca apenas se o CPF informado consta no Sistema de Óbitos. O CAF trará avanços na identi¿cação do público da agricultura familiar, inclusive prevendo a de¿nição mais detalhada dos parâmetros de aferição dos critérios de identi¿cação e de quali¿cação da Unidade Familiar de Produção Agrária e os critérios de suspeição e quali¿cação mínima dos agentes emissores. A SAF, portanto, julga mais pertinente que o aprimoramento do sistema se dê no ambiente de regulamentação do CAF.
Diligência junto ao Banco do Brasil
44.	Esta Secretaria promoveu diligência junto ao Banco do Brasil por meio do Ofício 622 (peça 93) , datado de 4/12/2019. 
45. 	Em resposta, o Banco do Brasil apresentou, tempestivamente, as informações e/ou esclarecimentos constantes das peças 96 a 103.
46.	Por questões de comodidade, sintetizamos aqui o que realmente se questionou daquele Banco:
46.1.	o Ofício 622 (peça 93) da Secex Agroambiental solicitava o Banco do Brasil o cumprimento da determinação constante do item 68, alínea b da instrução anexa;
46.2.	a instrução referida, no seu item 68, alínea 'b', solicitava ao Banco do Brasil  que apresentasse ao Tribunal elementos que comprovassem o cumprimento da determinação constante do item 9.5.1 do Acórdão 952/2016-TCU-Plenário, considerando que não foi informado o resultado dos procedimentos de fiscalização relativos às DAPs elencadas nesta representação (peça 37, item 22 e subitens) (peça 88, p. 13-14) ;
46.3.	o item 9.5.1 do Acórdão 952/2016-TCU-Plenário, aqui reproduzido, rezava:
9.5. determinar ao Banco do Brasil que:
9.5.1. no prazo de 60 dias, adote procedimentos de fiscalização relativos às DAPs mencionadas nesta representação (peça 1, p. 8-22) que tenham resultado na concessão de financiamentos do Pronaf, com vistas a verificar, no âmbito de sua competência, a regularidade dessas operações, e informe os resultados ao Tribunal;
46.4.	as DAPs elencadas são as 57 que se questionam deste o início deste processo (peça 1, p. 8-22) .
47.	A resposta do Banco do Brasil consiste nos documentos a seguir listados:
	Localização (peça) 
	Documento
	Data

	96
	Ofício de apresentação da resposta
	7/1/2020

	97
	Resumo da análise de irregularidade das operações contratadas no BB - 19 DAPs
	
	98
	Ofício do Banco Central ao Banco do Brasil - solicita a desclassificação de operações com três DAPs canceladas
	20/2/2017

	99
	Ofício do Banco Central ao Banco do Brasil - solicita a desclassificação de operações com catorze DAPs canceladas
	29/5/2017

	100
	Ofício interno do Banco do Brasil - informa providências quanto à desclassificação das operações de crédito contraídas através do DAP de Lucimar Alves da Silva
	28/3/2017

	101
	Ofício interno do Banco do Brasil - informa providências quanto à desclassificação de 30 operações
	3/7/2017

	102
	Comunicado 31.349 do Banco Central - comunica que não serão aceitas alterações nos registros das operações de crédito após 1/1/2018
	3/11/2017

	103
	Relatórios de Fiscalização - Crédito Rural - desclassificação das operações acima referidas
	2/4/2016

48.	No Ofício de apresentação da resposta (peça 96) , o Banco do Brasil informou que:
48.1.	realizou as fiscalizações devidas, concluindo que das 57 DAPs citadas, apenas 19 foram utilizadas para financiamentos, em um total de 35 operações. O quadro das 19 DAPs se encontra na peça 97;
48.2.	o Banco do Brasil recebeu ofício do Banco Central determinando a desclassificação de operações vinculadas a DAPs canceladas. O Banco do Brasil desclassificou quase todas as operações, com exceção de nove delas, que tiveram retardada sua desclassificação por uma série de problemas técnicos, como disfunções em sistemas computadorizados, por terem sido liquidadas, por ainda estarem em processo de apuração de irregularidades ou por não serem mais enquadradas como crédito rural (peça 96, item 7) .
Comunicação enviada pelo Sindicato dos Trabalhadores Rurais Agricultores e Agricultoras Familiares de São Miguel do Tapuio/PI
49.	O Sindicato em epígrafe consta como uma das entidades representadas no presente processo. Em nenhum momento, porém, essa Corte de Contas elaborou determinação ou mesmo comunicação direta à citada entidade. As entidades às quais o TCU enviou determinações foram o antigo Ministério do Desenvolvimento Agrário; o Banco Central; a Secretaria do Tesouro Nacional, e o Banco do Brasil.
50.	A única determinação desta Corte de Contas que disse algum respeito, indiretamente, ao Sindicato em tela, foi a seguinte:
Acórdão 952/2016-TCU-Plenário: (...) 
9.2. determinar ao Ministério do Desenvolvimento Agrário que, no prazo de sessenta dias:
9.2.1. apure a regularidade das 57 DAPs mencionadas nesta representação (peça 1, p. 8-22) , com vistas à anulação dos documentos cujos beneficiários não se enquadrem nos requisitos do Pronaf, avaliando a responsabilidade de seus agentes credenciados (Emater-PI e Sindicato dos Trabalhadores Rurais de São Miguel do Tapuio/PI) ;
51.	Ou seja, o procedimento administrativo que diz respeito ao Sindicato em epígrafe deveria ser conduzido pelo antigo Ministério do Desenvolvimento Agrário e seus órgãos sucessores, não pelo TCU. Apesar disso o Sindicato dos Trabalhadores Rurais Agricultores e Agricultoras Familiares de São Miguel do Tapuio/PI tomou a iniciativa de enviar defesa escrita na forma de contestação face à representação promovida pelo Ministério Público do Trabalho (peças 109 a 115) . 
52.	A defesa do Sindicato em tela descreve como se deram procedimentos internos que resultaram na emissão de DAPs indevidas, e ao final solicita o arquivamento do presente processo de representação. Há indícios de que a referida defesa se refere a outro processo, não exatamente a este do TCU, pois há, por exemplo, menções a um 'acusado', o qual teria recebido uma ligação telefônica, como se fosse uma pessoa física, o que obviamente não é o caso do presente processo de Representação (peça 109, p. 2) . 
53.	Por isso, e por possíveis informações sobre o procedimento de emissão de DAPs por parte do Sindicato deverem ser encaminhadas à SAF, e não a esta Corte de Contas, considera-se que o documento em tela não acrescenta ao deslinde do presente processo.
Problema levantado pela Nota Técnica 39/2016/GERAG/COPEC/SUPOF/STN-MF, de 30/11/2016
54.	Como já foi acima relatado, a STN alegou dificuldades operacionais, não apenas para cumprimento da determinação contida no item 9.4 do Acórdão 952/2016, mas também para atender ao item 9.6 do Acórdão 2029/2011-TCU-Plenário, ambos referentes à devolução em dobro dos valores subvencionados. A STN apresentou questionamento ao TCU, por meio da Nota Técnica 39/2016/GERAG/COPEC/SUPOF/STN-MF, de 30/11/2016 (peça 45) . Observe-se que o Acórdão 2029/2011-TCU-Plenário foi posteriormente modificado pelo Acórdão 850/2020-TCU-Plenário, rel. André Luís de Carvalho.
55.	Por questão de comodidade reproduzem-se aqui os trechos relevantes dos Acórdãos citados:
55.1.	Acórdão 952/2016-TCU-Plenário: (...) (peça 6) 
9.4. determinar à Secretaria do Tesouro Nacional que, de posse das informações enviadas pelo Banco Central do Brasil nos termos do item 9.3, no prazo de sessenta dias, adote as medidas necessárias com o intuito de obter a devolução em dobro dos valores subvencionados, como determina a Seção 1, capítulo 10, do MCR, e o art. 6º da Lei 8.427, de 27 de maio de 1992, e informe as providências adotadas ao Tribunal no mesmo prazo;
55.2.	Acórdão 2029/2011-TCU-Plenário: (...) (peça 116) 
	9.6. 	determinar à Secretaria do Tesouro Nacional que, de posse das informações enviadas pelo Banco Central do Brasil, tratadas nos subitens 2.1.1, 2.1.2, 2.1.3, 2.1.4, 2.5.2 e 2.1.6 do Relatório, adote as medidas necessárias no intuito de obter a devolução em dobro dos valores subvencionados, como determina a Seção 1, capítulo 10, do MCR, e o art. 6º da Lei nº 8.427, de 27 de maior de 1992, e informe as providências adotadas ao Tribunal, no prazo de 90 (noventa) dias;
55.3.	Acórdão 850/2020-TCU-Plenário, de 8/4/2020: (...) (peça 117) 
9.1. conhecer dos presentes embargos de declaração para lhes dar, no mérito, o parcial provimento e, assim, alterar apenas a redação atribuída ao item 9.6 do Acórdão 2029/2011-TCU-Plenário para os seguintes termos: 
' (...) 9.6. determinar, nos termos do art. 43, I, da Lei nº 8.443, de 1992, e do art. 250, II, do RITCU, que, em sintonia com o art. 7º da Lei 8.427, de 1992, o Banco Central do Brasil promova, se ainda não fez, a instauração de procedimentos administrativos para reconhecer a subsistência da possível irregularidade ou do desvio de recursos na aplicação das subvenções econômicas concedidas no âmbito do Programa Nacional de Fortalecimento da Agricultura Familiar (Pronaf) , em homenagem ao princípio da economicidade, e para aplicar as eventuais sanções cabíveis, nos termos do art. 6º da Lei nº 8.427, de 1992, encaminhando em favor da então Secretaria do Tesouro Nacional (STN) e do Ministério da Agricultura, Pecuária e Abastecimento (Mapa) as conclusões dos referidos procedimentos administrativos para a aplicação da subjacente penalidade; sem prejuízo de que, quando não for viável a instauração do referido procedimento administrativo, por ser antieconômico, o Banco Central do Brasil informe às instituições do Sistema Nacional de Crédito Rural a ocorrência da irregularidade na emissão da Declaração de Aptidão ao Pronaf (DAP) para a subsequente avaliação do risco de crédito na futura concessão de novas operações em prol dos mutuários beneficiados pelo crédito rural com a utilização de DAP irregular, comunicando a aludida ocorrência à então STN e ao Mapa; determinando, ainda, que, diante da instauração dos procedimentos administrativos pelo Banco Central do Brasil e das subsequentes conclusões obtidas nesses procedimentos sobre a aplicação das sanções previstas no art. 6º da Lei nº 8.427, de 1992, a então Secretaria do Tesouro Nacional (STN) promova as medidas cabíveis para a efetiva cobrança pela devolução em dobro da subvenção recebida, com a devida atualização monetária, em favor da União ou, em respeito ao princípio da economicidade, adote as demais providências cabíveis, a exemplo da inscrição dos responsáveis no Cadastro Informativo de Créditos não Quitados do Setor Público Federal (Cadin) após o devido processo legal, diante da inviabilidade econômica da aludida cobrança;'
 (...) 
9.3. determinar, nos termos do art. 43, I, da Lei nº 8.443, de 1992, e do art. 250, II, do RITCU, que, no prazo de 120 (cento e vinte) dias contados da ciência desta deliberação, o Banco Central do Brasil e a Secretaria Especial do Tesouro Nacional informem o TCU sobre o resultado das providências adotadas para o efetivo cumprimento das determinações prolatadas pelo item 9.2 deste Acórdão e pelo novo item 9.6 do Acórdão 2029/2011-TCU-Plenário;
Análise de quais providências foram tomadas em relação ao Acórdão 952/2016-TCU-Plenário
56.	Como se sabe, o presente processo teve sua origem em representação do Ministério Público do Trabalho, e logo em seu princípio propiciou a prolação do Acórdão 952/2016-TCU-Plenário. Verificaremos a seguir quais itens do referido acórdão foram cumpridos, e quais restam por cumprir.
Acórdão 952/2016-TCU-Plenário: (...) 
9.2. determinar ao Ministério do Desenvolvimento Agrário que, no prazo de sessenta dias:
9.2.1. apure a regularidade das 57 DAPs mencionadas nesta representação (peça 1, p. 8-22) , com vistas à anulação dos documentos cujos beneficiários não se enquadrem nos requisitos do Pronaf, avaliando a responsabilidade de seus agentes credenciados (Emater-PI e Sindicato dos Trabalhadores Rurais de São Miguel do Tapuio/PI) ;
57.	Este subitem evoluiu da seguinte forma. Eram 57 DAPs:
57.1.	inicialmente a antiga Secretaria Especial de Agricultura Familiar e do Desenvolvimento Agrário da Casa Civil da Presidência da República se manifestou apenas quanto a 8 DAPs. E não se manifestou quanto às responsabilidades da Emater/PI e do Sindicato dos Trabalhadores Rurais de São Miguel do Tapuio/PI (item 5 acima) ;
57.2.	a Secex Agroambiental concluiu que não eram 57 DAPs, mas apenas 56 (item 26) ;
57.3.	destas 56, a mencionada antiga Secretaria Especial de Agricultura Familiar cancelou sem bloqueio 45 das DAPs (item 27 acima) . Das 56 restariam portanto 11 (item 27) ;
57.4.	destas 11, três já haviam sido canceladas. Restaram portanto oito (itens 29 e 30) ;
57.5.	destas oito, uma era duplicidade. Restaram portanto sete (itens 30 e 31) . Observe-se que dessas, quatro tiveram suas DAPs renovadas pelo Sindicato dos Trabalhadores Rurais de São Miguel do Tapuio/PI, em contradição com resposta da SAF, a qual afirmara que o citado Sindicato tivera cancelado seu credenciamento como emissor de DAPs (itens 32 a 34) ;
57.6.	das sete restantes, a SAF informou que tomou providências diversas, como bloquear o a emissão de nova DAP, avisar o Banco Central, e oficiar à Contag (subitem 43.1) ;
57.7.	quanto à avaliação da responsabilidade do agente emissor Sindicato dos Trabalhadores Rurais de São Miguel do Tapuio/PI, a SAF informou que o referido Sindicato foi efetivamente descredenciado para emissão de novas DAPs em decisão de 30/3/2017. Uma falha informática (alteração no sistema de emissão da DAP) incluiu novamente o Sindicato, mas o mesmo já foi novamente desabilitado (subitem 43.3) . E que não havia como indicar um responsável pelo novo credenciamento do Sindicato dos Trabalhadores Rurais de São Miguel do Tapuio/PI pois a reabilitação do Sindicato se dera por uma alteração no sistema de emissão da DAP (subitem 43.5) ; 
57.8.	quanto à avaliação da responsabilidade do agente emissor Emater/PI, 16 DAPs (das 57 alegadas originais) foram emitidas pela Emater/PI, por apenas três de seus agentes. A SAF considerou que dois dos agentes (Diarrila José Castelo Branco Leodido e Celestino Ribeiro da Silva) apresentaram defesas satisfatórias. Quanto ao emissor Francisco Antônio Agustinho Soares, a SAF informou que: solicitou à Emater/PI informações acerca dos procedimentos internos de apuração; o emissor em questão foi desabilitado; aguarda as informações a serem prestadas pela Emater/PI para adotar as providências cabíveis, comprometendo-se a informá-las ao TCU (subitem 43.2) ;
57.9.	tendo em vista as providências já tomadas ou em finalização pelos diferentes órgãos e entidades envolvidas, especialmente pela Secretaria de Agricultura Familiar e Cooperativismo (SAF) do Ministério da Agricultura, Pecuária e Abastecimento, considera-se cumprida a determinação 9.2.1 do Acórdão 952/2016-TCU-Plenário;
9.2. determinar ao Ministério do Desenvolvimento Agrário que, no prazo de sessenta dias: (...) 
9.2.2. encaminhe os resultados obtidos nos trabalhos apontados no item anterior ao Banco Central do Brasil, para as providências que lhe compete, e informe as conclusões obtidas ao Tribunal no mesmo prazo;
58.	A SAF encaminhou ao TCU cópia de ofício SAF de 31/1/2020 ao Banco Central, informando sobre as oito DAPs ainda pendentes de apuração (mencionadas no subitem 57.4 acima) . Informou a SAF ao Banco Central que, das oito, restaram cinco DAPs pendentes de apuração, para as quais solicitara informações junto a outros órgãos e entidades, e que se comprometia a informar posteriormente ao Banco Central a respeito da irregularidade de tais declarações;
58.1.	tendo em vista as providências já tomadas ou em finalização pela Secretaria de Agricultura Familiar e Cooperativismo (SAF) , considera-se cumprida a determinação 9.2.2 do Acórdão em tela.
9.3. determinar ao Banco Central do Brasil que, de posse dos resultados enviados pelo MDA nos termos do item 9.2, no prazo de sessenta dias, promova a desclassificação dos créditos concedidos indevidamente, encaminhando as informações à Secretaria do Tesouro Nacional, para as providências cabíveis, e informe as medidas adotadas ao Tribunal no mesmo prazo;
59.	O Banco Central informou que tomou providências com base na lista de DAPs canceladas enviadas pela antiga SAF da Casa Civil, apurou que as 25 delas embasaram operações de crédito rural e informou que encaminhou ofícios aos bancos agentes financeiros e à STN para que tomassem as providências devidas (peça 40) . Esta Secex Agroambiental, na instrução da peça 88, no seu item 58, já julgara que as providências informadas pelo Banco Central eram suficientes. Assim considera-se cumprida a determinação 9.3 do Acórdão em tela.
9.4. determinar à Secretaria do Tesouro Nacional que, de posse das informações enviadas pelo Banco Central do Brasil nos termos do item 9.3, no prazo de sessenta dias, adote as medidas necessárias com o intuito de obter a devolução em dobro dos valores subvencionados, como determina a Seção 1, capítulo 10, do MCR, e o art. 6º da Lei 8.427, de 27 de maio de 1992, e informe as providências adotadas ao Tribunal no mesmo prazo;
60.	A STN informara a esta Corte de Contas logo no início da tramitação do presente processo que tinha dificuldades operacionais para o cumprimento da determinação acima, que era semelhante à contida no item 9.6 do Acórdão 2029/2011-TCU-Plenário, prolatado no processo TC Processo 012.908/2010-0, de monitoramento do cumprimento do Acórdão 2280/2008-TCU-Plenário, este último referente a Relatório de Auditoria no Programa Nacional de Fortalecimento da Agricultura Familiar (TC Processo 026.827/2007-0) . Tais dificuldades haviam sido comunicadas para apreciação do TCU pela Nota Técnica 39/2016/GERAG/COPEC/SUPOF/STN/MF-DF, de 30/11/2016 (peça 111 do TC Processo 012.908/2010-0 - peça 45 dos presentes autos) . 
61.	A referida Nota Técnica da STN já teve repercussões nos presentes autos. A então Secex/PI propôs a suspensão do prazo para cumprimento do item 9.4 do Acórdão 952/2016-TCU-Plenário, até que o Tribunal deliberasse sobre o conteúdo da Nota Técnica (item 11 'c', acima) . O Exmo. Sr. Ministro-relator determinou pesquisar se já havia trabalhos realizados no âmbito da Segecex sobre a referida Nota (item 15 acima) . A Semag informou que não realizara trabalho acerca da matéria tratada na Nota Técnica e que desconhecia a existência de qualquer trabalho referente à matéria no âmbito do Tribunal (item 18 acima) . A Secex Agroambiental considerou que, até que a matéria fosse apreciada, não era possível avaliar o atendimento da determinação contida no item 9.4 do Acórdão 952/2016-TCU-Plenário, bem como da constante no item 9.6 do Acórdão 2029/2011-TCU-Plenário (item 35 acima) .
62.	Para o monitoramento TC Processo 012.908/2010-0 a STN encaminhou a Nota Técnica 39/2016/GERAG/COPEC/SUPOF/STN-MF, de 30/11/2016, questionando a capacidade daquele órgão de realizar a cobrança em dobro dos valores indevidos no caso de crédito rural (peça 111 do TC Processo 012.908/2010-0 - peça 45 dos presentes autos) . 
63.	No mesmo sentido e no âmbito do mesmo processo a STN opôs embargos de declaração (peça 132 do TC Processo 012.908/2010-0) . 
64. 	Os mencionados embargos de declaração deram origem ao Acórdão 850/2020-TCU-Plenário, de 8/4/2020, transcrito no subitem 55.3 acima, o qual alterou a redação atribuída ao subitem 9.6 do Acórdão 2029/2011-TCU-Plenário.
65.	Na sua nova redação, o subitem 9.6 do Acórdão 2029/2011-TCU-Plenário estabeleceu providências a serem tomadas pelo Banco Central e posteriormente pela STN no caso de ocorrência da irregularidade na emissão da Declaração de Aptidão ao Pronaf (DAP) . Tal decisão afeta diretamente o presente processo no subitem 9.4 do Acórdão 952/2016-TCU-Plenário.
66.	O Acórdão 850/2020-TCU-Plenário foi comunicado à STN, 	tendo sido recebido por aquela Secretaria a 20/4/2020 (peças 118 e 119) . O subitem 9.3 do mesmo Acórdão estabeleceu prazo de 120 dias para a STN informar o TCU sobre o resultado das providências adotadas para o efetivo cumprimento das determinações prolatadas pelo novo item 9.6 do Acórdão 2029/2011-TCU-Plenário. Pelas Portarias TCU 61/2020 e 71/2020 os prazos processuais no TCU ficaram suspensos de 19/3/2020 até 20/5/2020. Assim o referido prazo de 120 dias começou a correr dia 21/5/2020 e se encerrou a 17/9/2020. 
67.	A STN respondeu ao ofício que comunicou o Acórdão 850/2020-TCU-Plenário (peça 232 do TC 012.908-2010-0 - peça 126 dos presentes autos) . Não cabe uma análise da resposta da STN no presente processo, mas ressalte-se que a STN respondeu que: 
No que se refere à determinação do item 9.1 Acórdão 850/2020-TCU-Plenário, que deu nova redação ao item 9.6 do Acórdão 2029/2011-TCU-Plenário, informamos que, até o presente momento, não foram recebidas informações do Banco Central relativas ao item em questão. Diante disso, após instauração dos procedimentos administrativos pelo Banco Central do Brasil e das subsequentes conclusões obtidas, esta Secretaria do Tesouro Nacional adotará as medidas cabíveis para a efetiva cobrança dos valores eventualmente devidos. (peça 126, p. 4) 
67.1.	Vê-se, portanto, que a resposta da STN ficou na dependência da ação, e da resposta, do Banco Central. O Bacen recebeu do TCU a notificação do Acórdão 850/2020-TCU-Plenário no dia 20/4/2020 (peças 218 e 222 do TC 012.908-2010-0) , com prazo de 120 dias para a tomada das providências determinadas no item 9.3 do citado Acórdão. No entanto o Bacen solicitou a prorrogação por sessenta dias do prazo de resposta, o que foi concedido pelo Acórdão 2397/2020-TCU-Plenário, rel. André de Carvalho (peça 237 do TC 012.908-2010-0 - peça 127 dos presentes autos) . Lembre-se novamente que, pelas Portarias TCU 61/2020 e 71/2020, os prazos processuais no TCU ficaram suspensos de 19/3/2020 até 20/5/2020. Assim o referido prazo de 120 dias acrescido de mais 60 dias começou a correr dia 21/5/2020 e se encerrará a 17/11/2020. 
67.2.	Observe-se adicionalmente que, após a resposta do Bacen, a STN deverá tomar suas providências, em acordo com o citado banco, e ambos deverão comunicar as providências ao TCU, que, após a análise das respostas pela devida subunidade da Segecex, só então poderá julgar se foi cumprido o subitem 9.6 do Acórdão 2029/2011-TCU-Plenário, na redação dada pelo Acórdão 850/2020-TCU-Plenário. 
67.3.	Por outro lado pondere-se 	que a decisão referente ao processo em mãos está vinculada à decisão a ser tomada em relação ao TC 012.908-2010-0 - monitoramento, pois foi no âmbito deste último processo que a Nota Técnica 39/2016/GERAG/COPEC/SUPOF/STN-MF, de 30/11/2016, foi apresentada pela STN. A STN relatou dificuldades para o cumprimento do item 9.4 do Acórdão 952/2016-TCU-Plenário, que é o acórdão em tela nos presentes autos, e por tal motivo apresentou a mencionada Nota Técnica (item 9 acima) .
67.4.	O Exmo. Sr. Ministro-relator Augusto Sherman em despacho a 13/11/2017 ordenou o envio dos presentes autos à Segecex, com vistas à manifestação acerca da Nota Técnica em tela, pois, segundo afirma, 'o esclarecimento de tais pontos é essencial para que se possa concluir quanto ao cumprimento da determinação'. Ou seja, o Ministro-relator considerou formalmente que a Nota Técnica em comento não só era relevante como essencial ao deslinde do presente processo (peça 42) (itens 14 e 15 acima) .
67.5.	Esta Secex Agroambiental também considerou que, até que a Nota Técnica fosse apreciada, não era possível avaliar o atendimento da determinação contida no item 9.4 do Acórdão 952/2016-TCU-Plenário, bem como da constante no item 9.6 do Acórdão 2029/2011-TCU-Plenário (itens 35 e 61 acima) .
67.6.	A apreciação conclusiva da Nota Técnica 39/2016/GERAG/COPEC/SUPOF/STN-MF depende por sua vez das providências determinadas pelo TCU à STN e ao Bacen nos subitens 9.1 e 9.3 do Acórdão 850/2020-TCU-Plenário, transcrito no subitem 55.3 acima, o qual por sua vez alterou a redação atribuída ao subitem 9.6 do Acórdão 2029/2011-TCU-Plenário. E como já foi relatado no subitem 67.1 acima, o prazo concedido ao Bacen para tomada das devidas providências somente se encerra a 17/11/2020.
67.7.	Pode-se concluir, portanto, por não ser conveniente um retardo do julgamento dos presentes autos por uma apreciação a ser realizada em outro processo.
68.	Além disso, há pelo menos outro processo no TCU que trata de outro conjunto de casos na mesma situação: o TC Processo 026.644/2016-9, denúncia a respeito de possíveis irregularidades relacionadas ao uso indevido de recursos de programas federais destinados a trabalhadores rurais ocorridas no Sindicato do Trabalhador Rural do Município de São Luís do Piauí/PI. Referida denúncia foi conhecida pelo Acórdão 1518/2017-TCU-Plenário, o qual estabelecera:
	Acórdão 1518/2017-TCU-Plenário (...) :
9.4. determinar à Secretaria do Tesouro Nacional que, de posse das informações enviadas pelo Banco Central do Brasil, conforme o subitem 9.3 supra, adote, no prazo de 30 (trinta) dias, as medidas necessárias com o objetivo de obter a devolução em dobro dos valores subvencionados, como determina a Seção 1, capítulo 10, do Manual de Crédito Rural, e o art. 6º da Lei 8.427/1992, e informe as providências tomadas ao Tribunal; 
69.	Já posteriormente, pelo Acórdão 2687/2019-TCU-Plenário, esta Corte de Contas decidiu:
 (...) suspender a eficácia do subitem 9.4 do referido acórdão até que este Tribunal se pronuncie em definitivo com relação aos embargos de declaração opostos no âmbito do processo TC-Processo 012.908/2010-0 e, considerando o cumprimento das determinações constantes dos subitens 9.2, 9.3 e 9.5 do Acórdão 1518/2017-TCU-Plenário, em arquivar este processo (...) 
70.	Como já foi estabelecido, somente após o atendimento por parte da STN do subitem 9.6 do Acórdão 2029/2011-TCU-Plenário, na redação dada pelo Acórdão 850/2020-TCU-Plenário, poderá o TCU prolatar julgamento definitivo a respeito. E o Bacen tem até 17/11/2020 para cumprir tal determinação. Tendo em vista o caso análogo tratado no TC Processo 026.644/2016-9, alvitra-se que o TCU considere prejudicada a determinação contida no item 9.4 do Acórdão 952/2016-TCU-Plenário até que este Tribunal possa se pronunciar em definitivo a respeito da questão, o que só ocorrerá após o cumprimento, por parte do Bacen e da STN, do subitem 9.3 do Acórdão 850/2020-TCU-Plenário.
9.5. determinar ao Banco do Brasil que:
9.5.1. no prazo de 60 dias, adote procedimentos de fiscalização relativos às DAPs mencionadas nesta representação (peça 1, p. ) que tenham resultado na concessão de financiamentos do Pronaf, com vistas a verificar, no âmbito de sua competência, a regularidade dessas operações, e informe os resultados ao Tribunal;
9.5.2. no prazo de quinze dias, esclareça quais das 57 DAPs mencionadas nesta representação (peça 1, p. 8-22) resultaram na concessão de financiamentos do Pronaf, quais os valores empregados em cada uma dessas operações de crédito, bem como a situação de adimplência de cada um dos mutuários envolvidos;
9.5.3. no prazo de quinze dias, encaminhe cópia integral digitalizada dos processos relativos aos eventuais financiamentos resultantes das 57 DAPs mencionadas nesta representação (peça 1, p. 8-22) ;
71.	Em ofício (peça 96) o Banco do Brasil informou que realizou as fiscalizações devidas, concluindo que das 57 DAPs citadas, apenas 19 foram utilizadas pera financiamentos, em um total de 35 operações. O quadro das 19 DAPs se encontra na peça 97. Informou também 	o Banco do Brasil que recebeu ofícios do Banco Central determinando a desclassificação de operações vinculadas a DAPs canceladas (peças 98 e 99) . O Banco do Brasil alegou que desclassificou quase todas as operações, com exceção de nove delas, que tiveram retardada sua desclassificação por uma série de problemas técnicos, como disfunções em sistemas computadorizados, por terem sido liquidadas, por ainda estarem em processo de apuração de irregularidades ou por não serem mais enquadradas como crédito rural (peça 96, item 7) (item 48 acima) . Pelo Banco do Brasil ter tomado as providências demandadas, estando as mesmas em seus estágios finais, considera-se cumprida a determinação 9.5.1 do Acórdão em tela.
72.	Em resposta aos subitens 9.5.2 e 9.5.3 do Acórdão em tela o Banco do Brasil enviara resposta nas peças 33 e 34, analisada na instrução da Secex/PI (peça 37, itens 18 a 22) , que considerou que as determinações contidas nos itens 9.5.2 e 9.5.3 do referido Acórdão foram cumpridas, em análise que contou com a posterior concordância do analista desta Secex Agroambiental, em nova instrução, que considerou que 'as providências informadas pelo Bacen (peça 40) e pelo BB (peças 33 e 34) são suficientes para considerá-las atendidas, devendo ser assim pronunciadas quando da instrução de mérito' (peça 88, item 58) . Assim sendo, consideram-se cumpridas as determinações dos subitens 9.5.2 e 9.5.3 do Acórdão em tela.
Cientificação advinda do Acórdão 2014/2020-TCU-Plenário (TC Processo 019.099-2014-2)  (peça 123) 
73.	Enquanto o presente processo se encontrava ainda em tramitação nesta Secex AgroAmbiental o TCU prolatou o Acórdão 2014/2020-TCU-Plenário, a 5/8/2020, referente à prestação de contas do exercício de 2013 da STN (TC Processo 019.099-2014-2) , com um item que se refere diretamente aos presentes autos, a saber (peça 123) :
Acórdão 2014/2020-TCU-Plenário
ACORDAM os Ministros do Tribunal de Contas da União (...) 
9.7. dar ciência deste acórdão, assim como do relatório e do voto que o fundamentam, à SecexAgroAmbiental de forma a subsidiar a análise do TC Processo 000.040/2016-9, bem como para verificar o cumprimento do Acórdão 952/2016, de acordo com a análise realizada no item V, em atendimento ao Memorando 157/2017-Segecex; (...) 
74.	Em observância ao julgamento acima, empreende-se agora análise para determinar se o mesmo modifica de alguma forma o raciocínio desenvolvido até agora na presente instrução. 
75.	Em primeiro lugar observe-se um lapso na redação do Acórdão logo acima citado, pois o item relevante da instrução do TC Processo 019.099-2014-2 (acostada aos presentes autos na peça 121) é o item IV (peça 121, p. 13-16) , e não o item V.
76.	Historie-se a seguir, brevemente, a evolução da questão no âmbito do TC Processo 019.099-2014-2.
77.	Na peça 12 do TC Processo 019.099-2014-2 (acostada aos presentes autos na peça 120) consta memorando da Segecex, datado de 20/12/2017, daquela Secretaria para a SecexFazenda, encaminhando a Nota Técnica 39/2016/GERAG/COPEC/SUPOF/STN/MF-DF, para análise da SecexFazenda, no âmbito do processo de prestação de contas relativa ao exercício de 2013 da STN (TC 019.099/2014-2) e que após o exame da referida matéria fosse dado conhecimento à Secex-PI, de forma a subsidiar a análise do TC Processo 000.040/2016-9, bem como para verificar o cumprimento do Acórdão 952/2016. A mencionada Nota Técnica, como se sabe, já foi extensivamente tratada na presente instrução.
78. 	Na peça 36 do TC Processo 019.099-2014-2 (acostada aos presentes autos na peça 121) consta a instrução final da Secretaria de Macroavaliação Governamental - Semag, datada de 3/3/2020, na qual esta última Secretaria informou que o ministro Relator André Luís de Carvalho determinou, após reunião técnica com os envolvidos, o sobrestamento do andamento dos embargos até que fosse realizado ciclo de reuniões técnicas com a eventual participação de representantes do Bacen, da STN, da Advocacia Geral da União, do Ministério da Agricultura, da Casa Civil da Presidência da República e da Procuradoria-Geral da Fazenda Nacional, além de integrantes da Semag e da assessoria do ministro relator, para discorrer sobre possíveis dificuldades no cumprimento do referido acórdão (peça 121, p. 16) .
78.1.	Observe-se que o acórdão referido pelo Sr. Ministro é o Acórdão 2029/2011-TCU-Plenário (item 9.6) , e os embargos de declaração apostos ao dito acórdão foram julgados no Acórdão 850/2020-TCU-Plenário.
78.2.	a Semag concluiu, no entanto, que as medidas viáveis, durante o exercício de 2013, foram tomadas para o devido cumprimento da determinação constante do item 9.6 do Acórdão 2029/2011-TCU-Plenário e 9.4 do Acórdão 952/2016-TCU-Plenário. Assim, o tema não impactaria nas contas dos gestores da STN do exercício de 2013, razão pela qual encaminhou o processo para julgamento com proposta de mérito (peça 121, p. 16) .
78.3.	Dentro da sua proposta de mérito, a Semag incluiu o item:
f) dar ciência do acórdão que vier a ser proferido, assim como do relatório e do voto que o fundamentarem, à SecexAgroAmbiental de forma a subsidiar a análise do TC Processo 000.040/2016-9, bem como para verificar o cumprimento do Acórdão 952/2016, de acordo com a análise realizada no  item V, em atendimento ao Memorando 157/2017-Segecex. (peça 121, p. 22) .
79.	O Ministério Público de Contas manifestou-se de acordo com a proposta acima (peça 122, p. 4) .  O Relatório do Exmo. Sr. Ministro-relator reproduziu a proposta (peça 125, p. 24) e no seu Voto expressou sua concordância com ela (peça 124) .
80.	Finalmente no Acórdão 2014/2020-TCU-Plenário o TCU decidiu (peça 123) :
9.7) dar ciência deste acórdão, assim como do relatório e do voto que o fundamentam, à SecexAgroAmbiental de forma a subsidiar a análise do TC Processo 000.040/2016-9, bem como para verificar o cumprimento do Acórdão 952/2016, de acordo com a análise realizada no item V, em atendimento ao Memorando 157/2017-Segecex;
81.	Pode-se agora proceder a uma análise se o acórdão logo acima afeta o deslinde do presente processo. A parte substantiva dos documentos que levaram a este acórdão está sintetizada no item 78 acima, instrução da Semag. Como se pode constatar, a citada instrução do TC Processo 019.099-2014-2 apenas se referiu a sobrestamento do andamento dos embargos até que fosse realizado ciclo de reuniões técnicas com os órgãos envolvidos e o TCU, para discorrer sobre possíveis dificuldades no cumprimento do referido Acórdão 2029/2011-TCU-Plenário. 
82.	Ora, os embargos de declaração em tela já foram julgados (Acórdão 850/2020-TCU-Plenário) . Assim, a questão analisada no item IV (lembre-se que é o item IV, e não o V - peça 121, p. 13-16) , da instrução foi ultrapassada pelo próprio andamento dos processos. Conclui-se, portanto, que o Acórdão 2014/2020-TCU-Plenário, referente à prestação de contas do exercício de 2013 da STN (TC Processo 019.099-2014-2) , não afeta a proposta de encaminhamento do presente processo.
CONCLUSÃO
83.	Considere-se que:
83.1.	as determinações dos subitens 9.2, 9.3 e 9.5 do Acórdão 952/2016-TCU-Plenário podem ser consideradas cumpridas (subitens 57.8, 58.1, 59, 71 e 72 acima) ;
83.2.	o subitem 9.6 do Acórdão 2029/2011-TCU-Plenário, na redação dada pelo Acórdão 850/2020-TCU-Plenário, referentes ambos ao TC Processo 012.908/2010-0, subitem esse que consiste em determinação análoga à do subitem 9.4 do Acórdão 952/2016-TCU-Plenário em tela, determinou providências à STN e ao Bacen no tocante ao tratamento de concessões irregulares de crédito rural, e o Bacen tem até o dia 17/11/2020 para comunicar tais providências, não sendo conveniente uma decisão agora desta Corte de Contas no tocante a este subitem (itens 64-70 acima) ;
83.3.	o Acórdão 2014/2020-TCU-Plenário, referente à prestação de contas do exercício de 2013 da STN (TC Processo 019.099-2014-2) , não afeta a proposta de encaminhamento do presente processo.
PROPOSTA DE ENCAMINHAMENTO
84.	Face ao exposto, submetem-se os autos à consideração superior, propondo:
a) considerar, no mérito, a representação conhecida pelo Acórdão 952/2016-TCU-Plenário como parcialmente procedente;
b) considerar cumpridos os itens 9.2, 9.3 e 9.5 do Acórdão 952/2016-TCU-Plenário;
c) considerar prejudicada a determinação contida no item 9.4 do Acórdão 952/2016-TCU-Plenário até que o TCU se pronuncie em definitivo quanto ao cumprimento, por parte da Secretaria do Tesouro Nacional, do subitem 9.6 do Acórdão 2029/2011-TCU-Plenário, na redação dada pelo Acórdão 850/2020-TCU-Plenário;
d) encaminhar o acórdão que vier a ser proferido, acompanhado do voto e do relatório que o fundamentam à Superintendência Regional da Polícia Federal no Piauí e à Procuradoria da República no Estado do Piauí, bem como à Secretaria de Agricultura Familiar e Cooperativismo (SAF/MAPA) , ao Banco do Brasil, ao Banco Central do Brasil e à Secretaria do Tesouro Nacional, para subsidiar as providências de suas alçadas;
e) arquivar o presente processo, com fundamento no art. 169, III, do Regimento Interno do TCU."
É o relatório.

não há.

Não atuou.

REPRESENTAÇÃO. MUNICÍPIO DE SÃO MIGUEL DO TAPUIO/PI. POSSÍVEIS IRREGULARIDADES NA EMISSÃO DE DAP E NA CONCESSÃO DE FINANCIAMENTOS NO ÂMBITO DO PRONAF. CONHECIMENTO. DILIGÊNCIAS E DETERMINAÇÕES AO MINISTÉRIO, BACEN, STN E BB. CONFIRMAÇÃO DAS OCORRÊNCIAS. PROCEDÊNCIA PARCIAL DA REPRESENTAÇÃO. COMPROVAÇÃO DO CUMPRIMENTO DAS DETERMINAÇÕES. UMA DETERMINAÇÃO PREJUDICADA. ARQUIVAMENTO.

REPRESENTAÇÃO (REPR)

Secretaria de Controle Externo da Agricultura e do Meio Ambiente (SecexAgroAmbiental).

Em exame Representação autuada a partir de documentação encaminhada pelo Ministério Público do Trabalho - MPT, acerca de possíveis irregularidades ocorridas no Município de São Miguel do Tapuio/PI, relacionadas à concessão fraudulenta de financiamentos no âmbito do Programa Nacional de Fortalecimento da Agricultura Familiar - Pronaf (peça 1) .
De acordo com o noticiado, as entidades credenciadas junto ao Ministério do Desenvolvimento Agrário - MDA para expedir a Declaração de Aptidão ao Pronaf - DAP naquele município (Instituto de Assistência Técnica e Extensão Rural do Estado do Piauí - Emater-PI e Sindicato dos Trabalhadores Rurais de São Miguel do Tapuio/PI) estariam emitindo o documento a indivíduos que não se enquadram na categoria de agricultor familiar, a fim de obter vultosas quantias em dinheiro por meio do Pronaf. 
Diante dos robustos indícios e considerando, em exame sumário, o alto risco e relevância da matéria, o entendimento foi por expedir, de imediato, determinações aos órgãos responsáveis pela apuração das irregularidades e eventual cobrança dos valores.
Assim, por meio do Acórdão 952/2016-TCU-Plenário, de minha relatoria, o Tribunal deliberou por (peça 6) :
"9.1. conhecer da presente representação, por preencher os requisitos de admissibilidade aplicáveis à espécie;
9.2. determinar ao Ministério do Desenvolvimento Agrário que, no prazo de sessenta dias:
9.2.1. apure a regularidade das 57 DAPs mencionadas nesta representação (peça 1, p. 8-22) , com vistas à anulação dos documentos cujos beneficiários não se enquadrem nos requisitos do Pronaf, avaliando a responsabilidade de seus agentes credenciados (Emater-PI e Sindicato dos Trabalhadores Rurais de São Miguel do Tapuio/PI) ;
9.2.2. encaminhe os resultados obtidos nos trabalhos apontados no item anterior ao Banco Central do Brasil, para as providências que lhe compete, e informe as conclusões obtidas ao Tribunal no mesmo prazo;
9.3. determinar ao Banco Central do Brasil que, de posse dos resultados enviados pelo MDA nos termos do item 9.2, no prazo de sessenta dias, promova a desclassificação dos créditos concedidos indevidamente, encaminhando as informações à Secretaria do Tesouro Nacional, para as providências cabíveis, e informe as medidas adotadas ao Tribunal no mesmo prazo;
9.4. determinar à Secretaria do Tesouro Nacional que, de posse das informações enviadas pelo Banco Central do Brasil nos termos do item 9.3, no prazo de sessenta dias, adote as medidas necessárias com o intuito de obter a devolução em dobro dos valores subvencionados, como determina a Seção 1, capítulo 10, do MCR, e o art. 6º da Lei 8.427, de 27 de maior de 1992, e informe as providências adotadas ao Tribunal no mesmo prazo;
9.5. determinar ao Banco do Brasil que:
9.5.1. no prazo de 60 dias, adote procedimentos de fiscalização relativos às DAPs mencionadas nesta representação (peça 1, p. 8-22) que tenham resultado na concessão de financiamentos do Pronaf, com vistas a verificar, no âmbito de sua competência, a regularidade dessas operações, e informe os resultados ao Tribunal;
9.5.2. no prazo de quinze dias, esclareça quais das 57 DAPs mencionadas nesta representação (peça 1, p. 8-22) resultaram na concessão de financiamentos do Pronaf, quais os valores empregados em cada uma dessas operações de crédito, bem como a situação de adimplência de cada um dos mutuários envolvidos;
9.5.3. no prazo de quinze dias, encaminhe cópia integral digitalizada dos processos relativos aos eventuais financiamentos resultantes das 57 DAPs mencionadas nesta representação (peça 1, p. 8-22) ;
9.6. autorizar à Secex/PI, no âmbito dos presentes autos, a realizar inspeção, diligências e outras medidas necessárias à devida apuração dos fatos; 
9.7. determinar à Segecex que avalie a viabilidade da inclusão, no próximo plano de fiscalização, de realização de ação de controle com vistas a verificar a regularidade do processo de emissão de Declaração de Aptidão ao Pronaf (DAP) , bem como a identificar as deficiências e eventuais ocorrências de fraude, devendo a abrangência dos trabalhos refletir a realidade nacional a partir de critérios de materialidade, relevância e risco; e 
9.8. encaminhar cópia do presente processo à Superintendência Regional da Polícia Federal no Piauí e à Procuradoria da República no Estado do Piauí, bem como ao Ministério do Desenvolvimento Agrário, ao Banco do Brasil, ao Banco Central do Brasil e à Secretaria do Tesouro Nacional, para subsidiar as providências de suas alçadas."
Após as manifestações apresentadas pelos referidos órgãos e a realização de diligências adicionais, a SecexAgroambiental apresenta proposta no seguinte sentido (peça 128) :
"a) considerar, no mérito, a representação conhecida pelo Acórdão 952/2016-TCU-Plenário como parcialmente procedente;
b) considerar cumpridos os itens 9.2, 9.3 e 9.5 do Acórdão 952/2016-TCU-Plenário;
c) considerar prejudicada a determinação contida no item 9.4 do Acórdão 952/2016-TCU-Plenário até que o TCU se pronuncie em definitivo quanto ao cumprimento, por parte da Secretaria do Tesouro Nacional, do subitem 9.6 do Acórdão 2029/2011-TCU-Plenário, na redação dada pelo Acórdão 850/2020-TCU-Plenário;
d) encaminhar o acórdão que vier a ser proferido, acompanhado do voto e do relatório que o fundamentam à Superintendência Regional da Polícia Federal no Piauí e à Procuradoria da República no Estado do Piauí, bem como à Secretaria de Agricultura Familiar e Cooperativismo (SAF/MAPA) , ao Banco do Brasil, ao Banco Central do Brasil e à Secretaria do Tesouro Nacional, para subsidiar as providências de suas alçadas;
e) arquivar o presente processo, com fundamento no art. 169, III, do Regimento Interno do TCU."
Anuo ao encaminhamento oferecido, de modo que acolho a análise promovida como fundamento das minhas razões de decidir.
As informações apresentadas em respostas às determinações expedidas evidenciam a procedência parcial da representação.
Item 9.2 do Acórdão 952/2016-TCU-Plenário
Como exposto, por meio do item 9.2 do Acórdão 952/2016-TCU-Plenário, determinou-se ao Ministério do Desenvolvimento Agrário (MDA) a apuração da regularidade das 57 DAPs mencionadas na representação, avaliando a responsabilidade de seus agentes credenciados (subitem 9.2.1) , bem como o encaminhamento dos resultados obtidos ao Banco Central do Brasil, para as providências que lhe compete (subitem 9.2.1) .
A SecexAgroAmbiental registrou que, embora tenham constado 57 beneficiários na relação que deu início à representação, há, na realidade, 56 DAPs.
Por meio da Decisão 039/2017/GAB/SAF/SEAD/CC-PR, de 30/3/2017 (peça 83, p. 119-125) , a Subsecretaria de Agricultura Familiar da Secretaria Especial de Agricultura Familiar e do Desenvolvimento Agrário da Casa Civil da Presidência da República (SEAD/CC-PR) , que sucedeu o MDA, cancelou definitivamente o credenciamento do Sindicato dos Trabalhadores Rurais de São Miguel do Tapuio/PI como Unidade Operacional emissora de DAP; e cancelou, sem bloqueio de CPF, as DAPs envolvidas e descritas no Oficio 1172/2016/PI/CGU-Regional-CGU, entre outras medidas.
Ao analisar a íntegra do Processo Administrativo SEAD 55000.000877/2016-68 (processo autuado na SEAD para apuração das possíveis irregularidades ocorridas no Município de São Miguel do Tapuio/PI) , a unidade técnica concluiu que restaram oito DAPs sem manifestação expressa, uma das quais em duplicidade. Em relação a quatro DAPs, cujos cancelamentos não foram determinados, tampouco a elas identificadas quaisquer referências no processo, verificou-se que, posteriormente à Decisão 039/2017/GAB/SAF/SEAD/CC-PR, de 30/3/2017, foram emitidas novas Declarações de Aptidão ao Pronaf justamente pelo Sindicato dos Trabalhadores Rurais de São Miguel do Tapuio, apesar de o credenciamento da entidade ter sido definitivamente cancelado.
Considerando a ausência de informações para se avaliar o cumprimento integral da determinação, e que as competências da antiga SEAD foram transferidas para a Secretaria de Agricultura Familiar e Cooperativismo (SAF) do Ministério da Agricultura, Pecuária e Abastecimento (MAPA) , promoveu-se diligência ao novo órgão para esclarecimento quanto à existência de declarações sem apuração de regularidade e à deficiência de exame da responsabilidade dos agentes credenciados, responsáveis pela emissão das DAPs.
Em relação às DAPs pendentes, a SAF informou que tomou providências diversas, como bloquear a emissão de nova DAP, avisar o Banco Central, e oficiar à Confederação Nacional dos Trabalhadores Rurais Agricultores e Agriculturas Familiares (Contag) , conforme especificado no item 43.1 da instrução reproduzida no relatório precedente.
Quanto à avaliação da responsabilidade dos agentes credenciados, a SAF afirmou que o Sindicato dos Trabalhadores Rurais de São Miguel do Tapuio/PI foi efetivamente descredenciado para emissão de novas DAPs em decisão de 30/3/2017, no entanto, em razão da migração para um novo sistema, houve um recadastramento e a Contag, inadvertidamente, incluiu o Sindicato, o qual já foi novamente desabilitado. Assim, não havia como indicar um responsável pelo novo credenciamento do Sindicato, já que a reabilitação do Sindicato ocorrera por uma alteração no sistema de emissão da DAP.
A responsabilidade da Emater/PI, responsável pela emissão de 16 DAPs (das 57 mencionadas na representação) , permanece em apuração. Dos três de seus agentes envolvidos na emissão dos documentos, a SAF considerou que dois (Diarrila José Castelo Branco Leodido e Celestino Ribeiro da Silva) apresentaram defesas satisfatórias. Em relação ao terceiro (Francisco Antônio Agustinho Soares) , o qual registrou Boletim de Ocorrência dando conta da utilização indevida de seus dados, a secretaria afirmou que aguarda as informações adicionais solicitadas à Emater/PI acerca dos procedimentos internos de apuração para adotar as providências cabíveis, mas que o emissor foi desabilitado desde o conhecimento da denúncia.
Entendo, como a SecexAgroAmbiental, que, diante das providências já tomadas ou em finalização pelos diferentes órgãos e entidades envolvidas, especialmente pela SAF do Ministério da Agricultura, Pecuária e Abastecimento, a determinação contida no subitem 9.2.1 do Acórdão 952/2016-TCU-Plenário pode ser considerada cumprida.
Restou, ainda, demonstrado o encaminhamento do resultado da apuração da regularidade das DAPs mencionadas ao Banco Central, conforme determinado mediante subitem 9.2.2 do Acórdão 952/2016-TCU-Plenário.
De início, a SEAD encaminhou relação com 45 DAPs canceladas e posteriormente a SAF apresentou informações sobre as oito DAPs então pendentes de apuração, das quais cinco ainda dependem de informações solicitadas junto a outros órgãos e entidades, e que serão posteriormente encaminhadas ao Banco Central, conforme compromisso assumido pela SAF. Considerando que outras três já haviam sido canceladas anteriormente, entende-se que foram adotadas as providências quanto às 56 DAPs questionadas (45+8+3=56) .
Assim, acompanho a proposta da unidade técnica de considerar cumpridas as determinações direcionadas ao então Ministério do Desenvolvimento Agrário por meio do item 9.2 do Acórdão 952/2016-TCU-Plenário. 
Item 9.3 do Acórdão 952/2016-TCU-Plenário
Consoante item 9.3 do Acórdão 952/2016-TCU-Plenário, foi determinado ao Banco Central do Brasil que, de posse dos resultados enviados pelo MDA, promovesse a desclassificação dos créditos concedidos indevidamente, encaminhando as informações à Secretaria do Tesouro Nacional, para as providências cabíveis.
A SecexAgroAmbiental, em instrução anterior (peça 88) , já havia entendido as providências informadas como suficientes para considerar a determinação atendida, uma vez que, com base na lista de DAPs então enviada pela SEAD, o Banco Central apurou que 25 delas embasaram operações de crédito rural, em relação às quais foram encaminhados ofícios aos bancos agentes financeiros e à STN para que tomassem as providências devidas. 
Tendo em vista que, em relação aos resultados recebidos, o Banco Central informou ao Banco do Brasil e ao Banco do Nordeste do Brasil as operações contratadas, para fins de desclassificação, além de ter prestado as informações à STN, acompanho o entendimento de considerar cumprida a determinação constante do item 9.3.
Item 9.4 do Acórdão 952/2016-TCU-Plenário
O item 9.4 do Acórdão 952/2016-TCU-Plenário determinara à Secretaria do Tesouro Nacional que, de posse das informações enviadas pelo Banco Central do Brasil, adotasse as medidas necessárias com o intuito de obter a devolução em dobro dos valores subvencionados.
A STN relatou dificuldades operacionais para cumprimento da determinação contida no item 9.4 do Acórdão 952/2016, como também para atender similar determinação expedida por meio do item 9.6 do Acórdão 2029/2011-TCU-Plenário (Relator Ministro-Substituto André Luís de Carvalho) , no âmbito do TC Processo 012.908/2010-0, que tratou de monitoramento realizado pela Secretaria de Macroavaliação Governamental - Semag em diversos órgãos e entidades do Governo Federal, com o objetivo precípuo de examinar a aderência do Pronaf. 
Segundo a STN (peça 36) , ainda não teriam sido respondidos os questionamentos apresentados ao TCU, por meio da Nota Técnica 39/2016/GERAG/COPEC/SUPOF/STN-MF, de 30/11/2016, naqueles autos, acerca da problemática de cobrança em dobro de valores, uma vez "que não possuía sistemática para a adoção de medidas no intuito de obter diretamente do mutuário a devolução em dobro dos valores subvencionados, pois a STN apenas realiza cobrança administrativa ao agente financeiro, com quem mantém relação direta", bem como que "a cobrança em dobro de cada mutuário exigiria a abertura de processos administrativos individualizados em face de cada mutuário, o que exigiria recursos materiais e humanos que extrapolam a capacidade e o escopo de atuação da STN".
A unidade técnica, de início, propôs suspender o prazo para cumprimento do disposto no item 9.4 do Acórdão 952/2016-TCU-Plenário, até que o Tribunal delibere sobre o conteúdo da Nota Técnica 39/2016/GERAG/COPEC/SUPOF/STN/MF-DF, de 30/11/2016 (peça 37) .
Naquela oportunidade, contudo, considerei que faltavam esclarecimentos essenciais para que se pudesse concluir quanto ao cumprimento da determinação. Assim, encaminhei os autos à Segecex, para verificar se havia trabalho realizado, no âmbito desta Corte, acerca da matéria tratada na Nota Técnica 39/2016/GERAG/COPEC/SUPOF/STN/MF-DF e, se fosse o caso, direcionasse a questão para análise da Semag, da SecexFazenda ou de outra unidade que entendesse pertinente (peça 42) .
A Semag informou que não promoveu trabalho sobre a matéria, a qual foi então encaminhada para análise da SecexFazenda, que era a unidade técnica do Tribunal responsável pela STN, no âmbito do processo de prestação de contas relativa ao exercício de 2013 (TC 019.099/2014-2) . Também nesses autos não houve manifestação sobre a demanda da STN. O entendimento foi de que o tema não impactava nas contas dos gestores envolvidos e que "a análise da matéria ocorre no âmbito do TC Processo 012.908/2010-0, e ainda carece de pacificação". 
A propósito, registro que esta Corte, ao apreciar referida prestação de contas, mediante Acórdão 2014/2020-TCU-Plenário, Relator Ministro Raimundo Carreiro, deliberou por: "9.7. dar ciência deste acórdão, assim como do relatório e do voto que o fundamentam, à SecexAgroAmbiental de forma a subsidiar a análise do TC Processo 000.040/2016-9, bem como para verificar o cumprimento do Acórdão 952/2016, de acordo com a análise realizada no item V, em atendimento ao Memorando 157/2017-Segecex".
Considerando que a questão foi ultrapassada pelo próprio andamento dos processos, eis que não tratada no TC Processo 019.099-2014-2, referente à prestação de contas do exercício de 2013 da STN, mas sim no TC Processo 012.908/2010-0, no qual foram apreciados os embargos de declaração apostos ao Acórdão 2029/2011-TCU-Plenário, consoante Acórdão 850/2020-TCU-Plenário, a SecexAgroAmbiental conclui que o Acórdão 2014/2020-TCU-Plenário não afeta a proposta de encaminhamento do presente processo.
Cabe ressaltar, como mencionado, que a STN opôs embargos de declaração em face do item 9.6 do Acórdão 2029/2011-TCU-Plenário, proferido no citado TC Processo 012.908/2010-0, alegando omissões e obscuridades tendentes a inviabilizar o cumprimento da determinação do TCU ante a subsistência de incertezas jurídica sobre as alçadas e os procedimentos de cobrança por parte da STN, tendo, ao final, requerido a reforma do acórdão para desonerá-la da cobrança individualizada das operações.
Os embargos foram apreciados em 8/4/2020, por meio do Acórdão 850/2020-TCU-Plenário, o qual alterou a redação do subitem 9.6 do Acórdão 2029/2011-TCU-Plenário, estabelecendo providências a serem tomadas pelo Banco Central e posteriormente pela STN no caso de ocorrência da irregularidade na emissão da DAP, nos seguintes termos:
"9.1. conhecer dos presentes embargos de declaração para lhes dar, no mérito, o parcial provimento e, assim, alterar apenas a redação atribuída ao item 9.6 do Acórdão 2029/2011-TCU-Plenário para os seguintes termos: 
' (...) 9.6. determinar, nos termos do art. 43, I, da Lei nº  8.443, de 1992, e do art. 250, II, do RITCU, que, em sintonia com o art. 7º da Lei 8.427, de 1992, o Banco Central do Brasil promova, se ainda não fez, a instauração de procedimentos administrativos para reconhecer a subsistência da possível irregularidade ou do desvio de recursos na aplicação das subvenções econômicas concedidas no âmbito do Programa Nacional de Fortalecimento da Agricultura Familiar (Pronaf) , em homenagem ao princípio da economicidade, e para aplicar as eventuais sanções cabíveis, nos termos do art. 6º da Lei nº 8.427, de 1992, encaminhando em favor da então Secretaria do Tesouro Nacional (STN) e do Ministério da Agricultura, Pecuária e Abastecimento (Mapa) as conclusões dos referidos procedimentos administrativos para a aplicação da subjacente penalidade; sem prejuízo de que, quando não for viável a instauração do referido procedimento administrativo, por ser antieconômico, o Banco Central do Brasil informe às instituições do Sistema Nacional de Crédito Rural a ocorrência da irregularidade na emissão da Declaração de Aptidão ao Pronaf (DAP) para a subsequente avaliação do risco de crédito na futura concessão de novas operações em prol dos mutuários beneficiados pelo crédito rural com a utilização de DAP irregular, comunicando a aludida ocorrência à então STN e ao Mapa; determinando, ainda, que, diante da instauração dos procedimentos administrativos pelo Banco Central do Brasil e das subsequentes conclusões obtidas nesses procedimentos sobre a aplicação das sanções previstas no art. 6º da Lei nº 8.427, de 1992, a então Secretaria do Tesouro Nacional (STN) promova as medidas cabíveis para a efetiva cobrança pela devolução em dobro da subvenção recebida, com a devida atualização monetária, em favor da União ou, em respeito ao princípio da economicidade, adote as demais providências cabíveis, a exemplo da inscrição dos responsáveis no Cadastro Informativo de Créditos não Quitados do Setor Público Federal (Cadin) após o devido processo legal, diante da inviabilidade econômica da aludida cobrança.' " (destaques inseridos) 
A SecexAgroAmbiental entende que tal decisão afeta diretamente o presente processo no subitem 9.4 do Acórdão 952/2016-TCU-Plenário, eis que "a apreciação conclusiva da Nota Técnica 39/2016/GERAG/COPEC/SUPOF/STN-MF depende por sua vez das providências determinadas pelo TCU à STN e ao Bacen nos subitens 9.1 e 9.3 do Acórdão 850/2020-TCU-Plenário, transcrito no subitem 55.3 acima, o qual por sua vez alterou a redação atribuída ao subitem 9.6 do Acórdão 2029/2011-TCU-Plenário. E como já foi relatado no subitem 67.1 acima, o prazo concedido ao Bacen para tomada das devidas providências somente se encerra a 17/11/2020". Porém, entende não ser conveniente um retardo do julgamento dos presentes autos por uma apreciação a ser realizada em outro processo.
A unidade técnica menciona ainda o encaminhamento adotado no TC Processo 026.644/2016-9, que tratou de denúncia a respeito de possíveis irregularidades relacionadas ao uso indevido de recursos de programas federais destinados a trabalhadores rurais ocorridas no Sindicato do Trabalhador Rural do Município de São Luís do Piauí/PI. 
Nos referidos autos, o Tribunal, consoante Acórdão 2687/2019-TCU-Plenário, suspendeu a eficácia do subitem 9.4 do Acórdão 1518/2017-TCU-Plenário, ambos da relatoria do Ministro-Substituto Marcos Bemquerer, que determinara à STN, assim como no presente caso, adotar as medidas necessárias com o objetivo de obter a devolução em dobro dos valores subvencionados, "até que este Tribunal se pronuncie em definitivo com relação aos embargos de declaração opostos no âmbito do processo TC-Processo 012.908/2010-0".
Assim, considerando o entendimento de que somente após o atendimento por parte da STN do subitem 9.6 do Acórdão 2029/2011-TCU-Plenário, na redação dada pelo Acórdão 850/2020-TCU-Plenário, poderá o TCU prolatar julgamento definitivo a respeito; considerando que o Bacen tinha até 17/11/2020 para cumprir tal determinação; e considerando o caso análogo tratado no TC Processo 026.644/2016-9, a SecexAgroAmbiental propõe considerar prejudicada a determinação contida no item 9.4 do Acórdão 952/2016-TCU-Plenário até que este Tribunal possa se pronunciar em definitivo a respeito da questão, o que só ocorrerá após o cumprimento, por parte do Bacen e da STN, do subitem 9.3 do Acórdão 850/2020-TCU-Plenário.
Ressalto que o Acórdão 952/2016-TCU-Plenário, ora monitorado, foi também amparado em deliberação proferida no citado TC-Processo 012.908/2010-0 (Acórdão 2029/2011-TCU-Plenário) , eis que decorrente de processo que analisou detidamente a estrutura do Pronaf, bem como suas fragilidades no que se refere à concessão dos benefícios.
Nesse mesmo sentido, pondero que, de fato, é apropriado seguir o posicionamento definitivo adotado no âmbito daqueles autos, no qual se analisou, inclusive com a participação dos órgãos envolvidos, os questionamentos apresentados pela STN.
Na proposta de deliberação que acompanha o Acórdão 850/2020-TCU-Plenário, o Ministro-Substituto André Luís de Carvalho expôs as tratativas que antecederam a apreciação dos embargos de declaração opostos ao Acórdão 2029/2011-TCU-Plenário.
Destacou que foram realizadas reuniões técnicas para debater as possíveis dificuldades no cumprimento da determinação, com a participação de representantes do Ministério da Agricultura, Pecuária e Abastecimento (Mapa) , STN, Bacen, AGU, Controladoria-Geral da União (CGU) , Empresa de Assistência Técnica e Extensão Rural de Minas Gerais (Emater-MG) , Empresa de Assistência Técnica e Extensão Rural do Pará (Emater-PA) e Associação Brasileira das Entidades Estaduais de Assistência Técnica e Extensão Rural (Asbraer) , além de integrantes da Semag, da SecexAgroAmbiental e da assessoria do Relator.
Somente após esses encontros e os avanços técnicos alcançados é que foi proposta a alteração da determinação, com fulcro nos arts. 6º e 7º da Lei 8.427/1992, para que o Banco Central do Brasil promova a instauração de procedimentos administrativos para reconhecer a subsistência da possível irregularidade ou do desvio de recursos na aplicação das subvenções econômicas concedidas no âmbito do Pronaf, e para aplicar as eventuais sanções cabíveis; cabendo à STN, diante da instauração dos referidos procedimentos administrativos pelo Bacen e das subsequentes conclusões obtidas, promover as medidas cabíveis para a efetiva cobrança pela devolução em dobro da subvenção recebida, com a devida atualização monetária.
Poder-se-ia cogitar alterar também a redação das determinações cujo cumprimento está em análise (Acórdão 952/2016-TCU-Plenário) , no entanto, tal encaminhamento não se revela conveniente, uma vez que ainda não há conclusão definitiva acerca do efetivo cumprimento das providências determinadas por esta Corte ao Bacen e à STN, com a redação dada pelo Acórdão 850/2020-TCU-Plenário.
Em 21/10/2020, o Banco Central juntou nova documentação naqueles autos (peças 241 a 243 do TC-Processo 012.908/2010-0) , que se encontra aguardando instrução na Semag.
Acrescento, ainda, apenas para fins de registro, que foi promovida alteração nos arts. 6º e 7º da Lei 8.427/1992, os quais passaram a prever, expressamente, que a competência para cobrar do mutuário a devolução da subvenção econômica recebida atualizada monetariamente é da instituição financeira que concedeu o financiamento; bem como que o Banco Central do Brasil acompanhará e fiscalizará, nos termos do regulamento a ser editado pelo Conselho Monetário Nacional, os atos das instituições financeiras praticados com vistas a conceder a subvenção. 
Diante dessas considerações, acolho a proposta da unidade técnica de considerar prejudicada a determinação contida no item 9.4 do Acórdão 952/2016-TCU-Plenário até que o TCU se pronuncie em definitivo quanto ao cumprimento do subitem 9.6 do Acórdão 2029/2011-TCU-Plenário, com a redação dada pelo Acórdão 850/2020-TCU-Plenário.
Item 9.5 do Acórdão 952/2016-TCU-Plenário
O item 9.5 do Acórdão 952/2016-TCU-Plenário tratou de determinação direcionada ao Banco do Brasil, para que adotasse procedimentos de fiscalização relativos às DAPs mencionadas na representação que tenham resultado na concessão de financiamentos do Pronaf (subitem 9.5.1) ; que esclarecesse quais das DAPs resultaram na concessão de financiamentos do Pronaf, quais os valores empregados em cada uma dessas operações de crédito, bem como a situação de adimplência de cada um dos mutuários envolvidos (subitem 9.5.2) ; e que encaminhasse cópia integral digitalizada dos processos relativos aos eventuais financiamentos resultantes das  DAPs mencionadas (subitem 9.5.3) .
O Banco do Brasil afirmou que realizou as fiscalizações devidas, concluindo que das DAPs citadas, apenas 19 foram utilizadas para financiamentos; apresentou as informações requeridas quanto a cada uma das operações; encaminhou cópia dos respectivos processos; e informou que desclassificou quase todas as operações, com exceção de nove delas, que tiveram retardada sua desclassificação por uma série de problemas técnicos, como disfunções em sistemas computadorizados, por terem sido liquidadas, por ainda estarem em processo de apuração de irregularidades ou por não serem mais enquadradas como crédito rural.
Desse modo, em concordância com a unidade técnica, avalio que as providências adotadas e informadas pelo BB são suficientes para que se considere cumpridas as determinações expedidas por meio do item 9.5 do Acórdão 952/2016-TCU-Plenário.
Considerações Finais
Registro que o Sindicato dos Trabalhadores Rurais Agricultores e Agricultoras Familiares de São Miguel do Tapuio/PI juntou aos autos "Defesa Escrita na forma de Contestação" (peças 109 a 115) , em que descreve como ocorreram os procedimentos internos que resultaram na emissão de DAPs indevidas e, ao final, solicita o arquivamento do presente processo, sob o argumento de que "os elementos apresentados foram devidamente esclarecidos, e que as DAPs das pessoas supostamente beneficiadas indevidamente sequer acessaram qualquer programa governamental (quer seja PRONAF ou PNHR) e foram todas canceladas".
Ressalto que a determinação dirigida ao MDA, por meio do subitem 9.2.1 do Acórdão 952/2016-TCU-Plenário, para apuração das DAPs mencionadas na representação, avaliando a responsabilidade dos agentes credenciados, entre os quais o Sindicato dos Trabalhadores Rurais de São Miguel do Tapuio/PI, não é suficiente para legitimar o exercício de qualquer prerrogativa processual nos presentes autos, uma vez que eventual manifestação do Sindicato deveria ser considerada pelo antigo Ministério do Desenvolvimento Agrário e seus órgãos sucessores.
Considerando, portanto, que a entidade não é parte nos autos e não há qualquer comando a ela diretamente direcionado, a referida peça não deve ser conhecida.
Ante o exposto, manifesto-me por que o Tribunal aprove o acórdão que ora submeto à apreciação deste Colegiado.
TCU, Sala das Sessões Ministro Luciano Brandão Alves de Souza, em 24 de março de 2021.
AUGUSTO SHERMAN CAVALCANTI 
Relator